ACORDAO-COMPLETO-2516931

ACÓRDÃO 1933/2022 ATA 9/2022 - PRIMEIRA CÂMARA

VISTOS, relatados e discutidos estes autos de de tomada de contas especial instaurada pelo Instituto Nacional de Colonização e Reforma Agrária (Incra) , em razão da execução parcial do objeto e não aprovação da prestação de contas do Convênio CRT/PI/23.000/2004, firmado com o Estado do Piauí, por intermédio da Secretaria de Estado do Planejamento,
ACORDAM os Ministros do Tribunal de Contas da União, reunidos em sessão da Primeira Câmara, ante as razões expostas pelo Relator, em:
9.1. julgar regulares com ressalva as contas do Estado do Piauí e dos Srs. Francisco das Chagas Limma, Marcos Reis Felinto, Marcelo dos Anjos Mascarenhas, Oscar Siqueira Procópio, Natalli de Oliveira Silva e Howzembergson de Brito Lima, dando-lhes quitação;
9.2. julgar irregulares as contas do:
9.2.1. Sr. Merlong Solano Nogueira, nos termos dos arts. 1°, inciso I, 16, inciso III, alíneas "b" e "c", 19 e 23, inciso III, da Lei 8.443/1992;
9.2.2. Sr. Evandro Carlos Miranda Cardoso, com fulcro nos arts. 1°, inciso I, 16, inciso III, alínea "b", 19 e 23, inciso III, da Lei 8.443/1992;
9.3. condenar o Sr. Merlong Solano Nogueira ao pagamento das quantias abaixo relacionadas, com a incidência dos devidos encargos legais, calculados a partir da data correspondente até a do efetivo recolhimento, na forma da legislação em vigor:
	VALOR ORIGINAL (R$) 
	DATA DA OCORRÊNCIA
	DÉBITO / CRÉDITO (D/C) 

	522.923,13
	2/7/2004
	D

	68.629,57
	26/7/2005
	C

9.4. fixar o prazo de 15 (quinze) dias, a contar da data da notificação, para que o responsável comprove, perante o Tribunal, o recolhimento das referidas quantias aos cofres do Incra, nos termos do art. 23, inciso III, alínea "a", da Lei 8.443/1992 c/c o art. 214, inciso III, alínea "a", do Regimento Interno do TCU (RI/TCU) ;
9.5. aplicar a multa individual de R$ 15.000,00 ao Sr. Evandro Carlos Miranda Cardoso, com fulcro no art. 58, inciso II, da Lei 8.443/1992;
9.6. fixar o prazo de 15 (quinze) dias, a contar das datas da notificação, para que o responsável aludido no item anterior comprove, perante o Tribunal (arts. 214, inciso III, alínea "a", e 269 do RI/TCU) , o recolhimento da referida quantia aos cofres do Tesouro Nacional, atualizada monetariamente, quando paga após seu vencimento, desde a data de prolação deste acórdão até a do efetivo recolhimento, na forma da legislação em vigor;
9.7. autorizar a cobrança judicial das dívidas, caso não atendidas as notificações, nos termos do art. 28, inciso II, da Lei 8.443/1992;
9.8. dar ciência deste acórdão aos responsáveis, ao Incra e à Procuradoria da República no Estado do Piauí, neste caso, com fulcro no art. 16, § 3º, da Lei 8.443/1992.

Tomada de contas especial instaurada pelo Instituto Nacional de Colonização e Reforma Agrária (Incra), em razão da execução parcial do objeto e não aprovação da prestação de contas do Convênio CRT/PI/23.000/2004, firmado entre o Incra e o Estado do Piauí, por intermédio da Secretaria de Estado do Planejamento. Análise da resposta das citações e audiências.

Primeira Câmara

Instituto Nacional de Colonização e Reforma Agrária - Incra e Estado do Piauí.

3. Responsáveis: Evandro Carlos Miranda Cardoso (XXX.294.002-XX); Francisco das Chagas Limma (XXX.940.773-XX); Howzembergson de Brito Lima (XXX.826.903-XX); Marcos Reis Felinto (XXX.784.893-XX); Marcelo dos Anjos Mascarenhas (XXX.274.873-XX); Merlong Solano Nogueira (XXX.918.203-XX); Natalli de Oliveira Silva (XXX.761.465-XX); Oscar Siqueira Procopio (XXX.346.913-XX);

13.1. Ministros presentes: Jorge Oliveira (na Presidência) e Benjamin Zymler (Relator).
13.2. Ministro-Substituto convocado: Augusto Sherman Cavalcanti.
13.3. Ministro-Substituto presente: Weder de Oliveira.

BENJAMIN ZYMLER

Cuidam os autos de tomada de contas especial instaurada pelo Instituto Nacional de Colonização e Reforma Agrária (Incra) , em razão da execução parcial do objeto e da não aprovação da prestação de contas do Convênio CRT/PI/23.000/2004, firmado entre com o Estado do Piauí, por intermédio da Secretaria de Estado do Planejamento.
2.	O ajuste tinha por objeto a execução de obras de infraestrutura em vários projetos de assentamento no Estado do Piauí. Para a consecução da avença, foi previsto o aporte de R$ 4.103.634,00, sendo R$ 2.051.817,00 a cargo do Incra e R$ 2.051.817,00 referentes à contrapartida do Estado do Piauí. 
3.	O término da vigência do convênio foi fixado em 31/3/2005, após prorrogação, de forma que a prestação de contas deveria ser encaminhada até 30 dias depois.
4.	No âmbito do Incra, foram verificadas a ausência de documentos necessários à comprovação da regular aplicação dos recursos e a não execução física de dois projetos de assentamento pactuados. Diante do não saneamento das irregularidades, foi instaurada e concluída a presente tomada de contas especial, tendo sido atribuída responsabilidade aos Srs. José Wellington Barroso de Araújo Dias, Governador do Estado do Piauí (gestão 2003-2007) , e Merlong Solano Nogueira, Secretário de Estado do Planejamento (gestão 2003-2007) e ao Estado do Piauí pelo prejuízo calculado em R$ 1.095.846,26, em valores históricos.
5.	As irregularidades que motivaram a imputação do referido dano foram a aplicação parcial dos recursos, devido à não comprovação de despesas com base em documentos fiscais, e a não realização de obras nos assentamentos rurais de Cajueiro e Lagoa dos Macacos, localizados no Município de Esperantina, as quais resultaram em débitos quantificados de R$ 1.045.846,26 e R$ 50.000,00, respectivamente.
6.	Submetidos os autos ao descortino desta Corte de Contas, a SecexTCE recalculou o prejuízo, tomando como base a necessidade de se manter a relação de proporcionalidade entre os recursos federais e municipais, no tocante à parcela do convênio cuja execução foi comprovada.
7.	Diante da análise realizada na instrução preliminar, determinei a adoção das seguintes medidas processuais:
7.1.	Citação do Sr. Merlong Solano Nogueira e do Estado do Piauí, tendo em vista a seguinte irregularidade:
"não comprovação da boa e regular aplicação dos recursos recebidos por força do convênio n. CRT/PI/23.000/2004 (peça 2, p. 127-141) , firmado entre o INCRA e o Governo do Estado do Piauí, por intermédio da Secretaria de Estado do Planejamento, em razão da aplicação parcial do valor de contrapartida do convênio, por não comprovação da totalidade das despesas com documentos fiscais, e não realização de obras nos assentamentos rurais de Cajueiro e Lagoa dos Macacos, conforme apurado em Relatório de Análise de Prestação de Contas do INCRA de 17/8/2005 (peça 2. p.427-437) , Parecer datado de 8/8/2014 (peça 2, p.603-647) , Relatório de Aplicação Financeira de 11/11/2015 (peça 3, p.131-145) , Parecer da AGU n. 63/2016 (peça 3, p. 239-263) e Relatório de TCE n. 002/2017 (peça 4, p.145-207) "; e
7.2.	Audiência do Sr. Merlong Solano Nogueira em razão da "entrega do relatório técnico conclusivo sobre o cumprimento do objeto em 18/3/2014, praticamente 9 (nove) anos após o fim da vigência do convênio (2005) ".
8.	O valor do débito atribuído aos responsáveis foi:
	VALOR ORIGINAL (R$) 
	DATA DA OCORRÊNCIA
	DÉBITO / CRÉDITO (D/C) 

	522.923,13
	2/7/2004
	D

	25.000,00
	2/7/2004
	D

	68.629,57
	26/7/2005
	C

9.	Na ocasião, determinei à unidade técnica que apurasse a responsabilidade dos agentes administrativos do Incra devido à demora de aproximadamente nove anos entre a remessa da nova prestação de contas do convênio com as correções solicitadas pela autarquia - Ofício 1.252/2005, de 23/11/2005 (peça 2, p. 479-571) - e a respectiva análise da documentação pelo Incra - Parecer datado de 8/8/2014 (peça 2, p.603-647) . 
10.	A SecexTCE procedeu à citação dos responsáveis e, na sequência, analisou as respostas apresentadas, na forma da instrução transcrita parcialmente a seguir:
"29.	Os responsáveis apresentaram suas alegações de defesa, conforme se verifica nas peças 19-20.
EXAME TÉCNICO
30.	O convênio tinha por objeto a execução de obras de infraestrutura em diversos projetos de assentamento no Estado do Piauí. O prazo final do ajuste foi prorrogado até 31/3/2005 (peça 2, p. 247-249) . 
31.	O Estado do Piauí foi citado em razão da aplicação parcial do valor da contrapartida do convênio, no valor de R$ 522.923,13, por não ter havido comprovação da totalidade das despesas com documentos fiscais, e da não realização de obras nos assentamentos rurais de Cajueiro e Lagoa dos Macacos, no valor de R$ 25.000,00 (peça 14) . Foram realizadas, ainda, a citação e a audiência do Sr. Merlong Solano Nogueira (peça 13) . 
Das alegações de defesa do Estado do Piauí - peça 19
32.	Em resposta à citação, o Estado do Piauí apresentou as alegações de defesa que constam na peça 19, abaixo especificadas:
a) o fato gerador da irregularidade ocorreu sessenta dias após o prazo final previsto para apresentação da prestação de contas do convênio;
b) o art. 6º, inc. II, da Instrução Normativa TCU 71/2012, preceitua que, salvo determinação em contrário, fica dispensada a instauração da TCE na hipótese de haver transcorrido prazo superior a dez anos entre a data provável de ocorrência do dano e a primeira notificação dos responsáveis pela autoridade administrativa competente. O OFÍCIO/INCRA/SR (24) /GAB/N.º 923/2017 (peça 4, p. 119/123) , comunicando o Estado do Piauí acerca da instauração de TCE no dia 17/7/2017, foi recebido em 12/9/2017;
c) a constituição de TCE não é obstáculo para seu posterior arquivamento, nos termos do art. 19 da referida IN TCU 71/2012, segundo o qual aplicam-se as disposições constantes do art. 6º, às tomadas de contas especiais, ainda pendentes de citação válida, que se encontrem em tramitação no TCU;
d) o arquivamento da presente TCE se faz necessário, em vista da prolação dos seguintes Acórdão 8236/2010-TCU-Primeira Câmara; 5105/2010-TCU-Primeira Câmara e 2519/2012-TCU-Primeira Câmara;
e) já se operou a prescrição quanto à cobrança dos débitos em tela, nos termos do art. 1º do Decreto 20.910/1932, segundo o qual os débitos contra a Fazenda Pública prescrevem em cinco anos a contar do ato ou fato que lhe deu ensejo;
f) a prescrição para a cobrança de qualquer dívida dos Estados é disciplinada pelo Decreto 20.910/1932, e, consoante regra do art. 22, § 2º, da Lei de Introdução ao Código Civil, a ela não se aplica a regra geral do atual Código Civil. Neste sentido é a jurisprudência do Superior Tribunal de Justiça;
g) o TCU vem afastando as alegações de prescrição, entendendo que seriam imprescritíveis as ações que visam ao ressarcimento ao erário, com base em entendimento firmado pelo STF no MS 26.210. Contudo, o mencionado julgado trata de ressarcimento de bolsa de estudos no exterior, ou seja, demanda entre o particular e a fazenda pública, não se assemelhando ao caso dos autos;
h) no que tange à discussão acerca de prescrição envolvendo entes públicos, destaca-se a decisão proferida pelo STF na ACO 2.932, publicada no DJE 18, em 31/1/2018, da lavra do Exmo. Ministro Edson Fachin, segundo a qual, em casos de ressarcimento de valores repassados pela União aos demais entes federativos por meio de convênios, deverá ser aplicado o prazo de cinco anos, previsto no Decreto 20.910/1932;
i) não há que se imputar irregularidade ao Estado do Piauí, vez que não há nos autos indício de que tenha auferido benefício;
j) o simples fato de um ex-gestor comandar pasta de Secretaria do Estado do Piauí, não gera presunção de que o Estado tenha logrado qualquer vantagem com a destinação supostamente irregular de recursos;
k) no âmbito do TC Processo 002.654/2008-9, de relatoria do Ministro Walton Alencar Rodrigues, entendeu-se que não havia naqueles autos qualquer indício de que o Estado de Piauí tivesse auferido algum tipo de benefício a partir da malversação dos recursos em foco, tendo ocorrido a exclusão desse ente do rol de responsáveis;
l) o voto do Ministro Valmir Campeio exarado no TC Processo 003.697/2006-4, destaca a impossibilidade de imputar débito aos Estados se não há comprovação de que estes foram beneficiados pelos recursos federais transferidos;
m) as faltas apontadas nesta TCE se referem a irregularidades atribuídas ao gestor, não devendo o Estado do Piauí figurar como sujeito passivo da presente TCE;
n) o Estado do Piauí postula que seja aplicado ao caso o chamado princípio da intranscendência subjetiva das medidas restritivas de direito, em que as consequências da medida punitiva devam recair sobre a esfera jurídica do infrator. O entendimento do Plenário do STF, no julgamento da AC 1.033-AgR-QO, ressaltou a importância do postulado da intranscendência das medidas restritivas de direitos e, em caso semelhante ao presente (AC 1.761) , o Relator Ministro Eros Grau deferiu medida liminar ao Estado do Amapá;
o) o entendimento de que há responsabilidade solidária do Estado do Piauí certamente implicará ausência de efetiva penalização do agente público causador do dano ao erário, eis que citado o Estado, o administrador não se preocupará em demonstrar a lisura de sua gestão ou em pagar o débito apurado;
p) o art. 71, incisos II e IV, da Constituição Federal, e o art. 1º da Lei 8.443/1992, tratam do dever de prestação de contas e da competência do TCU para a fiscalização das transferências voluntárias da União, não sendo possível extrair-se competência do TCU condenatória de Estados-membros e Municípios;
q) o INCRA reconheceu expressamente que a realização de despesas fora do prazo de vigência do convênio poderiam ser homologadas, já que guardaram coerência com o objeto conveniado;
r) no âmbito do TCU, na ausência de indícios de locupletamento, em que o gestor comprova a utilização da integralidade dos recursos recebidos em benefício da comunidade, na finalidade conveniada, previstos no plano de trabalho, a jurisprudência sinaliza pelo julgamento das contas regulares com ressalvas;
s) a responsabilização no âmbito do TCU tem natureza subjetiva, devendo o exame consignar expressamente para efeito de ressarcimento de dano a conduta dolosa ou culposa (culpa, omissão ou negligência) , o nexo de causalidade e o resultado;
t) no Parecer 63/2016 PFE-INCRA-PI-PGE/AGU, lavrado em referência ao convênio sob análise (peça 3, p. 245) , a própria Administração Federal reconhece que a cobrança de valores devidamente aplicados no objeto do convênio poderia implicar enriquecimento sem causa da União em face do Estado do Piauí;
u) o TCU julgou regulares as contas em função de os recursos terem sido aplicados visando atingir os objetivos traçados no ajuste e em prol da comunidade (TC Processo 007.870/2012-4) . Além disso, o TCU tem se manifestado no sentido de que a existência de despesas realizadas fora do período de vigência contratual, conforme o caso dos autos, constitui vício formal, razão pela qual não se imputou débito à parcela de obra executada e com potencial de destinação útil à sociedade (TC Processo 006.660/2013-2) .
v) o Incra reconhece o cumprimento do objeto pactuado, razão pela qual transcreve-se trecho do relatório técnico de cumprimento do objeto, datado de 28/10/2009, elaborado pelo Técnico da referida entidade, em que se reconhece o cumprimento do objeto: "Em todas as comunidades de assentamentos técnicos rurais visitados, não tivemos acesso aos projetos técnicos elaborados. Para tanto, conforme fotos anexas constatamos a execução física das obras, todas em perfeito funcionamento e as famílias usufruindo dos benefícios implantados";
x) alguns pontos importantes devem ser ressaltados, seguindo a ordem cronológica dos fatos e numeração das folhas correlatas do Processo de TCE (Processo 54380.000341/2017-33) , que apontam falhas por parte do próprio Incra/PI:
x.1) em 2/2/2006, o Relatório de Análise de Prestação de Contas do Convênio elaborado pelos servidores do Incra, Jane de Castro Prado e Francisco Carlos Araújo, item III, aponta irregularidades e incorreções por parte do Estado do Piauí. Todavia nos Subitens B-1 e B-3, o relatório também aponta falhas por parte do próprio Incra/PI, quanto ao acompanhamento do convênio, a seguir transcritas (peça 2, p. 575) :
Subitem B-l:
"... não foi localizado nos autos relatório técnico de responsabilidade do setor técnico da Superintendência Regional, quanto à execução de obras objeto do convênio".
Subitem B-3:
"... reitera-se providências anteriores no sentido de que o assegurador do convênio manifeste-se sobre a execução do objeto pactuado".
x.2) em 8/8/2014, após decorrido mais de oito anos da análise da prestação de contas, o colaborador da SR/18-PB, Galdino Gomes da Silva Neto, expediu Parecer Financeiro do convênio (peça 2, p. 603-619) , o qual ratifica a falta de acompanhamento na execução do convênio, conforme transcrição parcial:
 (...) falta de acompanhamento na execução pelo assegurador do convênio; demora na elaboração de relatório técnico conclusivo sobre o atingimento do objeto, ausência por parte desta Superintendência de encaminhamentos devidos recomendados nas análises anteriores.
Em que pese o acima exposto, buscaremos verificar se a convenente atendeu as solicitações feitas pela SR/24, sanando as pendências apontadas, tendo como foco a última análise financeira elaborada pelos servidores Jane de Castro Prado (Economista) e Francisco Carlos Araújo (Contador) , em 02 de fevereiro de 2006, folhas 396 a 401, e as constatações procedentes da atual análise." (peça 2, p. 607) .
"Que o Gestor/Ordenador de Despesa, autoridade competente desta Superintendência, ao firmar convênio, estabeleça método de fiscalização constante e sistemático à execução do objeto conveniado, a fim de reduzir os riscos de ocorrências de irregularidades na aplicação dos recursos públicos transferidos, pois os prejuízos decorrentes do atraso na fiscalização são também de sua responsabilidade", (peça 2, p. 617) .
x.3) em 4/5/2017, conforme documentado à peça 3, p. 345, o presidente da Comissão de TCE entende ser prudente aguardar a finalização e o respectivo relatório da Comissão de Sindicância Investigativa, instituída pela OS/INCRA/SR-24/nº 22/2017, a qual busca o paradeiro dos volumes II e XIV extraviados;
x.4) em 26/05/2017, conforme documentado na peça 3, p. 357, o presidente da Comissão de TCE informa que a Comissão de Sindicância Investigativa não logrou êxito na localização dos volumes II e XIV. O presidente informou ainda sobre a necessidade de reconstituição do Relatório Final Conclusivo do Assegurador do Convênio sobre o atingimento do objeto conveniado que fazia parte do volume II extraviado;
x.5) em 6/10/2017, foi exarado o Relatório do Tomador de Contas Especial, destacando falhas no acompanhamento do convênio (peça 4, p. 159-161, itens 20 e 22) :
"20. Assim, constatou-se que decorreu um extenso lapso temporal desde o fim da vigência do convênio até que fosse produzido o relatório técnico conclusivo sobre o cumprimento do objeto, fato que denota omissão dos vários gestores que se sucederam ao longo dos anos na gestão da SR (24) /INCRA/PI, tanto durante a vigência quanto depois do seu encerramento, o que, sem dúvidas, contribuiu para a ocorrência de várias irregularidades verificadas ao longo da execução e da prestação de contas do convênio objeto da presente tomada de contas especial. [...]
22. Importa consignar que, durante a fase de execução, não há registro de relatório da área técnica do concedente acerca do acompanhamento e da fiscalização da execução do objeto. Tal medida somente ocorreu no ano de 2014, cerca de nove anos após o encerramento da vigência do convênio, o que, sem dúvidas, colaborou para que as irregularidades constatadas nas análises persistissem. Assim forçoso é averiguar a ocorrência de omissão por parte dos gestores/ordenadores que estiveram à frente da concedente ao longo dos anos em que este convênio manteve-se inerte e dos seus agentes públicos quanto ao acompanhamento e fiscalização adequados na execução do objeto do convênio em tela.".
x.6) o Relatório Final Conclusivo do Assegurador do Convênio acerca do atingimento do objeto conveniado fazia parte do volume II, que foi extraviado e não localizado pelo Incra/PI, conforme documentado em 26/5/2017 (peça 3, p. 357) , transcrição parcial a seguir:
"Venho por meio deste, informar a Vossa Senhoria que após resultado da Comissão de Sindicância Investigativa que não logrou êxito na localização dos volumes II e XIV, e considerando que a IN/TCU nº 76/2016, estabelece as peças que devem compor o processo de tomada de contas especial, necessário de faz que seja reconstituído o relatório final conclusivo do assegurador do convênio sobre atingimento do objeto conveniado".
x.7) não restou definido no processo a data de reconstituição do citado relatório. Seguindo a ordem cronológica (numeração) do processo de TCE, a data do novo Relatório do Assegurador do Convênio reconstituído deveria ser posterior a 26/5/2017;
x.8) o citado relatório que consta nos autos do processo de TCE (peça 3, p. 359 a 421) , datado de 18/3/2014, quase nove anos após o fim da vigência do convênio, conclui pela execução física das obras em perfeito funcionamento, exceto em dois assentamentos, conforme transcrição parcial:
"Conforme o exposto, constatamos a execução física das obras em perfeito funcionamento e as famílias usufruindo dos benefícios implantados, exceto nos projetos de assentamentos Cajueiro e Lagoa dos Macacos, ambos localizados nos municípios de Parnaíba e Esperantina, que mediante informações repassadas pelos assentados nenhuma obra hídrica (implantação de sistema simplificado de abastecimento d'água) foi executado através do convênio. Por tanto, sugerimos a devolução dos recursos não aplicados pela Convenente no valor de R$ 50.000,00 (cinquenta mil reais) referente as obras hídricas não executadas nos assentamentos citados, apresentadas no Plano de Trabalho e Planilhas demonstrativas anexa ao processo.
As demais obras, os objetivos propostos no contrato celebrado obteve seu atingimento e declaramos concluídas conforme Termos de Aceitação anexo a este relatório."
x.9) o Relatório do Assegurador do Convênio é minucioso e acompanhado de anexos fotográficos por assentamento, demonstrando claramente que foram alcançados os objetivos pactuados entre as partes, com exceção de dois assentamentos.
Análise
33.	O responsável alega, entre outros, que o fato gerador da irregularidade ocorreu sessenta dias após o prazo final previsto para apresentação da prestação de contas do convênio. Alega ainda que nos termos do art. 6º, inc. II, da Instrução Normativa TCU 71/2012, salvo determinação em contrário, fica dispensada a instauração de TCE na hipótese de haver transcorrido prazo superior a dez anos entre a data provável de ocorrência do dano e a primeira notificação dos responsáveis pela autoridade administrativa competente, como no presente caso, visto que o Estado do Piauí foi comunicado acerca da instauração da TCE somente no dia 12/9/2017, por meio do OFÍCIO/INCRA/SR (24) /GAB/N.º 923/2017 (peça 4, p. 119-123) .
34.	Conforme se verifica na peça 2, p. 247-249, a vigência do convênio foi prorrogada até 31/3/2005. No termo de convênio (peça 2, p. 137) consta que a prestação de contas deveria ser apresentada no prazo máximo de sessenta dias após o encerramento da vigência do convênio, ou seja, até 30/5/2005. Portanto, o fato gerador da irregularidade sancionada ocorreu a partir de 31/5/2005, dia seguinte ao término do prazo para apresentação da prestação de contas.
35.	Dessa forma, efetivamente houve o transcurso de mais de dez anos desde o fato gerador sem que tenha havido a notificação do Estado do Piauí pela autoridade administrativa federal competente, em vista do disposto no art. 6º, inciso II, da IN/TCU 71/2012. Na verdade, passaram-se mais de doze anos da ocorrência do dano.
36.	Além dessa constatação, considera-se que deva ser dado ao Estado do Piauí o mesmo tratamento dado ao Governador do Estado do Piauí, à época, Sr. José Wellington Barroso de Araújo Dias, excluído da relação processual (peça 9) , em vista de ter havido prejuízo ao contraditório e ampla defesa desse responsável, pelo fato de sua notificação ter ocorrido em janeiro de 2017, conforme peça 3, p. 307-308 e 311-312 dos autos. 
37.	Cumpre ressaltar que apenas em 27/9/2019, mais de 14 anos da ocorrência do fato gerador da irregularidade sancionada, é que houve citação do Estado do Piauí, por parte do Tribunal (peça 14 e 22) .
38.	Pelo exposto, considera-se que as alegações de defesa do responsável, Estado do Piauí, devem ser acatadas, em vista do prejuízo ao contraditório e ampla defesa, e que haja sua exclusão da relação processual.
Das alegações de defesa do Sr. Merlong Solano Nogueira - peça 20
39.	O Sr. Merlong Solano Nogueira foi citado em razão da aplicação parcial do valor de contrapartida do convênio, no valor de R$ 522.923,13, por não ter havido comprovação da totalidade das despesas com documentos fiscais, e da não realização de obras nos assentamentos rurais de Cajueiro e Lagoa dos Macacos, no valor de R$ 25.000,00. Em resposta, foram apresentadas as alegações de defesa que constam na peça 20.
40.	Em suas alegações o responsável informa que reitera, na íntegra, a defesa apresentada pela Procuradoria Geral do Estado (peça 19) . Além das informações que constam na referida peça, foram apresentadas pelo responsável as seguintes alegações:
a) 	depreende-se do parecer financeiro de 2015 (peça 3, p. 135) que o Estado comprovou, por meio de depósito na conta especifica, o valor de R$ 1.346.903,49, relativo à contrapartida;
b)	não constam nos autos extratos bancários completos, considerando o extravio de alguns volumes do processo de convênio, não sendo possível checar a exatidão do valor da contrapartida depositado em conta corrente;
c)	 a obrigatoriedade da contrapartida poderia ser em moeda corrente e/ou em serviço, nos termos do parágrafo segundo da cláusula décima primeira do termo de convênio;
d) 	a Seplan informou ao Incra/PI que algumas diferenças entre o valor executado e os valores dos subconvênios referiram-se à parte da contrapartida que caberia às associações, em serviços. As associações prestaram contas de mão de obra, mas não apresentaram documentação fiscal, apenas declaração da contrapartida em formulário, assinado por seu presidente e tesoureiro. As declarações não foram aceitas pelos técnicos do Incra como comprovantes de despesas relativas à contrapartida;
f) 	o TCU tem remansosa e pacífica jurisprudência no sentido de que a devolução dos recursos da contrapartida compete ao ente e não ao gestor, conforme se extrai do enunciado do Acórdão 620/2014.
Análise
41.	Destaque-se, inicialmente, que, o fato gerador da irregularidade sancionada ocorreu a partir de 31/5/2005 e que o Sr. Merlong Solano Nogueira, ex-Secretário de Estado do Planejamento (gestão 2003-2007) , foi notificado sobre as irregularidades em 18/8/2005 (peça 2, p. 439) , não sendo aplicável ao caso, portanto, o art. 6º, inc. II, da Instrução Normativa TCU 71/2012, segundo o qual, salvo determinação em contrário, fica dispensada a instauração da TCE na hipótese de haver transcorrido prazo superior a dez anos entre a data provável de ocorrência do dano e a primeira notificação dos responsáveis pela autoridade administrativa competente.
42.	O responsável alega que se deduz, com base no parecer financeiro de 2015 (peça 3, p. 135) , que o Estado comprovou o depósito da contrapartida, no valor de R$ 1.346.903,49, mas que não constam nos autos extratos bancários completos, considerando o extravio de alguns volumes do processo de convênio, não sendo possível checar a exatidão do valor da contrapartida depositado em conta corrente.
43.	Não há como acatar a alegação em relação a esse ponto, pois foi comprovado apenas o valor de R$ 1.005.970,74 em recursos estadual (conforme relatado no item 21.6 da presente instrução) , e não foi apresentado pelo responsável nenhum elemento comprobatório de despesa realizada.
44.	Alega que a obrigatoriedade da contrapartida poderia ser em moeda corrente e/ou em serviço, nos termos do parágrafo segundo da cláusula décima primeira do termo de convênio.
45.	Embora tenha havido tal previsão (peça 2, p. 137) , constata-se, no parágrafo mencionado, que a contrapartida deveria ser demonstrada no relatório de execução físico financeira da prestação final de contas a ser apresentada. Assim sendo, fazia-se necessária a comprovação das despesas realizadas com recursos da contrapartida, ainda que realizada em prestação de serviços. Em relação a esse ponto, o próprio responsável informou que as associações prestaram contas de mão de obra, mas não apresentaram documentação fiscal, apenas declaração da contrapartida em formulário, assinado por seu presidente e tesoureiro, que não foram aceitas pelos técnicos do Incra como comprovantes de despesas relativas à contrapartida.
46.	O fato de ter prestado serviço não é suficiente para comprovar a aplicação de recursos da contrapartida, mas sim sua comprovação em termos físico e financeiro, conforme previa o parágrafo quarto do art. 28 da Instrução Normativa STN 1/1997, segundo o qual a contrapartida do executor e/ou do convenente seria demonstrada no Relatório de Execução Físico-Financeira, bem como na prestação de contas. Portanto, as alegações de defesa apresentadas devem ser rejeitadas.
47.	Foi alegado que teria havido prescrição das ações de ressarcimento, com base no art. 1º do Decreto 20.910/1932 (segundo o qual os débitos contra a Fazenda Pública prescrevem em cinco anos a contar do ato ou fato que lhe deu ensejo) e com base na decisão proferida pelo STF na ACO 2.932, publicada no DJE 18, em 31/1/2018, de lavra do Exmo. Ministro Edson Fachin (segundo a qual, em casos de ressarcimento de valores repassados pela União aos demais entes federativos por meio de convênios, deverá ser aplicado o prazo de cinco anos, previsto no Decreto 20.910/1932) .
47.1.	Em relação a esse ponto, reafirma-se que o entendimento pacificado no âmbito do TCU, no sentido de que as ações de ressarcimento movidas pelo Estado contra os agentes causadores de danos ao Erário são imprescritíveis, nos termos do art. 37, § 5º, da Constituição Federal, da Súmula TCU 282 e de farta jurisprudência do Tribunal.
47.2.	Contudo, não se desconhece que o Plenário do Supremo Tribunal Federal, em sessão virtual realizada no dia 17/4/2020, apreciou o Recurso Extraordinário 636.886, vindo a decidir, com repercussão geral, por 7 votos favoráveis e 3 com ressalva, fixar a tese de que "É prescritível a pretensão de ressarcimento ao Erário fundada em decisão do Tribunal de Contas".
47.3.	Em virtude da questão ainda se encontrar em fase de análise interna pelo TCU, com vistas à apresentação de recurso ao STF, vem sendo dispensado à matéria a orientação jurisprudencial então predominante, tal como se deu no Acórdão 6350/2020-TCU-Segunda Câmara, e também no Acórdão 5236/2020-TCU-Primeira Câmara, no qual o Relator, Ministro Benjamin Zymler, assim se manifestou:
Enfatizo que estou aplicando a jurisprudência atual desta Corte de Contas sobre a matéria, consolidada na Súmula 282, para a prescrição do débito apurado e, no que tange à eventual aplicação de sanções, no incidente de uniformização de jurisprudência apreciado pelo Acórdão 1441/2016-TCU-Plenário, que adotou o prazo geral de prescrição indicado no art. 205 do Código Civil. Não desconheço que recentemente o Supremo Tribunal Federal, no âmbito do RE 636886/AL, fixou o seguinte enunciado para o Tema 899: "É prescritível a pretensão de ressarcimento ao erário fundada em decisão de Tribunal de Contas". Não obstante essa respeitável decisão, ainda pairam diversas dúvidas sobre a matéria, pois é possível a conclusão de que a deliberação não tratou da prescrição do processo de controle externo levado a cabo perante o Tribunal de Contas da União, mas sim da prescrição intercorrente ocorrida durante a fase de execução do acórdão condenatório do Tribunal. (Grifos do original) 
47.4.	Feitas essas considerações, conclui-se que as alegações de defesa de que teria havido prescrição das ações de ressarcimento não possuem suporte para que sejam acolhidas.
48.	Em relação à irregularidade relativa a não realização de obras nos assentamentos rurais de Cajueiro e Lagoa dos Macacos, que resultou no débito de R$ 25.000,00, não foram apresentadas alegações de defesa, tendo sido informado em relação ao fato (peça 20, p. 18-19) que o Relatório do Assegurador do Convênio é minucioso e acompanhado de anexos fotográficos por assentamento, demonstrando claramente que foram alcançados os objetivos pactuados entre as partes, com exceção dos referidos assentamentos.
Da apuração de responsabilidade dos Agentes Administrativos do Incra
49.	O Ministro-Relator, em seu despacho (peça 11) , ordenou que a Secex-TCE apurasse a responsabilidade dos agentes administrativos do Incra pela demora de aproximadamente nove anos entre a remessa da nova prestação de contas do convênio com as correções solicitadas pela autarquia (Ofício 1.252/2005, de 23/11/2005 - peça 2, p. 479-571) e a respectiva análise da documentação pelo Incra (Parecer datado de 8/8/2014 - peça 2, p. 603-647) , pois esse fato sugeria suposta violação às normas de regência relativas ao prazo de instauração e encaminhamento de tomada de contas especial, a ser verificada pela unidade técnica.
Análise
50.	Constata-se que em 2/2/2006 foi elaborado pelo Incra o Relatório de Análise de Prestação de Contas do Convênio, apontando falhas da própria entidade, quanto ao acompanhamento do convênio, a seguir transcritas (peça 2, p. 575) :
 (...) não foi localizado nos autos relatório técnico de responsabilidade do setor técnico da Superintendência Regional, quanto à execução de obras objeto do convênio".
 (...) a SEPLAN encaminhou um novo relatório contendo alterações na parte da execução física. No entanto, o servidor responsável pelo acompanhamento do convênio ainda não se manifestou quanto às referidas alterações.
Providências: reitera-se providências anteriores no sentido de que o assegurador do convênio manifeste-se sobre a execução do objeto pactuado.
51.	Em 11/4/2006, por meio do Ofício 641/2006 (peça 2, p. 585) , a Seplan encaminhou ao Superintendente do Incra/PI, Sr. Ladislau João da Silva, a prestação de contas do convênio.
52.	Contudo, somente em 18/3/2014 foi elaborado, pelo Sr. Aderson Vicente de Souza Júnior, Assegurador do Convênio, relatório de detalhamento e recebimento das obras do convênio (peça 3, p. 359-421) . Não consta no referido documento justificativa para o atraso na análise da prestação de contas.
53.	Em 8/8/2014, o colaborador da SR/18-PB, Galdino Gomes da Silva Neto, expediu parecer financeiro do convênio (peça 2, p. 603-619) , o qual ratifica a falta de acompanhamento na execução do convênio, nos seguintes termos:
 (...) falta de acompanhamento na execução pelo assegurador do convênio; demora na elaboração de relatório técnico conclusivo sobre o atingimento do objeto, ausência por parte desta Superintendência de encaminhamentos devidos recomendados nas análises anteriores (peça 2, p. 607) .
Em que pese o acima exposto, buscaremos verificar se a convenente atendeu as solicitações feitas pela SR/24, sanando as pendências apontadas, tendo como foco a última análise financeira elaborada pelos servidores Jane de Castro Prado (Economista) e Francisco Carlos Araújo (Contador) , em 02 de fevereiro de 2006, folhas 396 a 401, e as constatações procedentes da atual análise. (peça 2, p. 607) .
Que o Gestor/Ordenador de Despesa, autoridade competente desta Superintendência, ao firmar convênio, estabeleça método de fiscalização constante e sistemático à execução do objeto conveniado, a fim de reduzir os riscos de ocorrências de irregularidades na aplicação dos recursos públicos transferidos, pois os prejuízos decorrentes do atraso na fiscalização são também de sua responsabilidade. (peça 2, p. 617) .
54.	Pelo exposto, conclui-se que não constam dos autos justificativas para o atraso de cerca de nove anos na análise da prestação de contas por parte do Incra/PI. A princípio, fazia-se necessária a realização de audiência para que os Superintendentes do Incra/PI, no período de abril de 2006 (data de encaminhamento ao pela Seplan da prestação de contas do convênio - peça 2, p. 585) a fevereiro de 2018 (data do acolhimento do Relatório de TCE pelo Superintendente do Incra/PI - peça 7, p. 62) , apresentassem razões de justificativa para o referido atraso e encaminhamento dos autos ao Tribunal. Contudo, considerando que já houve prescrição da pretensão punitiva em relação ao período anterior à data da instrução dos autos, sugere-se que a audiência deva ser realizada apenas nos casos de exercício do cargo de Superintendente abrangendo o período de julho de 2010 a fevereiro de 2018.
55.	Porém, para que seja realizada audiência, faz-se necessário realizar diligência ao Incra/PI para que informe nome, matrícula, CPF e período de exercício do cargo de Superintendente Regional do Incra no Estado do Piauí, abrangendo o período de julho de 2010 a fevereiro de 2018.
Prescrição da Pretensão Punitiva
56.	Vale ressaltar que a pretensão punitiva do TCU, conforme Acórdão 1441/2016-TCU-Plenário, Relator: Benjamin Zymler, que uniformizou a jurisprudência acerca dessa questão, subordina-se ao prazo geral de prescrição indicado no art. 205 do Código Civil, que é de dez anos, contado da data de ocorrência da irregularidade sancionada, nos termos do art. 189 do Código Civil, sendo este prazo interrompido pelo ato que ordenar a citação, a audiência ou a oitiva dos responsáveis.
57.	No caso em exame, ocorreu a prescrição em relação ao responsável Merlong Solano Nogueira, uma vez que a irregularidade sancionada ocorreu em 31/5/2005, dia seguinte ao término do prazo para apresentação da prestação de contas) e o ato de ordenação da citação ocorreu em 16/9/2019 (peça 13) .
CONCLUSÃO
58.	Em face da análise promovida na seção "Exame Técnico", considera-se que as alegações de defesa do Estado do Piauí devem ser acatadas, em vista do prejuízo ao contraditório e ampla defesa, e que haja sua exclusão da relação processual.
59.	As alegações de defesa do Sr. Merlong Solano Nogueira devem ser rejeitadas, uma vez que não foram suficientes para sanear as irregularidades a ele atribuídas.
60.	Verifica-se que houve a prescrição da pretensão punitiva, conforme análise realizada nos itens 52-53 da presente instrução.
61.	Contudo, considera-se que antes da proposta de mérito, no sentido da irregularidade das contas do Sr. Merlong Solano Nogueira, com a imputação do débito atualizado monetariamente e acrescido de juros de mora, seja realizada diligência ao Incra/PI para que informe nome, matrícula, CPF e período de exercício do cargo de Superintendente Regional do Incra no Estado do Piauí, abrangendo o período de julho de 2010 a fevereiro de 2018. Em sequência, deverá ser realizada audiência dos respectivos responsáveis, a fim de que apresentem razões de justificativa em relação ao atraso no que se refere à instauração e encaminhamento da tomada de contas especial a esse Tribunal.
PROPOSTA DE ENCAMINHAMENTO
62.	Diante do exposto, submetemos os autos à consideração superior, propondo ao Tribunal diligenciar à Superintendência Regional do Instituto de Colonização e Reforma Agrária no Estado do Piauí (Incra/PI) , com fundamento nos arts. 10, § 1º, e 11 da Lei 8.443/1992 c/c o art. 157 do RI/TCU, para que, no prazo de 30 (trinta) dias, a contar da ciência, informe nome, matrícula, CPF e período de exercício do cargo de Superintendente Regional dessa Regional, abrangendo o período de julho de 2010 a fevereiro de 2018."
11.	Após o saneamento do processo, autorizei a efetivação da audiência dos Superintendentes do Incra no Estado do Piauí nos períodos designados, Srs. Evandro Carlos Miranda Cardoso (29/8/2007 a 4/9/2011) , Francisco das Chagas Limma (19/9/2011 a 3/4/2014) , Marcos Reis Felinto (4/4/2014 a 31/7/2014) , Marcelo dos Anjos Mascarenhas (16/9/2014 a 19/7/2015) , Oscar Siqueira Procópio (27/7/2015 a 10/3/2016) , Natalli de Oliveira Silva (11/3/2016 a 17/5/2016) e Howzembergson de Brito Lima (14/7/2016 a 4/5/2018) , tendo em vista  a "intempestividade na análise da nova prestação de contas do Convênio CRT/PI/23.000/2004, com as correções solicitadas pela autarquia (Ofício 1.252/2005, de 23/11/2005 - peça 2, p. 479-571) e no envio da tomada de contas especial ao Tribunal de Contas da União".
12.	Cumpridas as medidas processuais, a SecexTCE instruiu o mérito do processo, na forma da instrução transcrita parcialmente a seguir, com os ajustes de forma que entendi pertinentes:
"22.	Preliminarmente, cumpre tecer breves considerações sobre a forma como são realizadas as comunicações processuais no TCU. A esse respeito, destacam-se o art. 179, do Regimento Interno do TCU (Resolução 155, de 4/12/2002) e o art. 4º, inciso III, § 1º, da Resolução TCU 170, de 30 de junho de 2004, in verbis:
[...]
23.	Bem se vê, portanto, que a validade da citação via postal não depende de que o aviso de recebimento seja assinado pelo próprio destinatário da comunicação, o que dispensa, no caso em tela, a entrega do AR em "mãos próprias". A exigência da norma é no sentido de o Tribunal verificar se a correspondência foi entregue no endereço correto, residindo aqui a necessidade de certeza inequívoca. 
24.	Não é outra a orientação da jurisprudência do TCU, conforme se verifica dos julgados a seguir transcritos:
[...]
25.	A validade do critério de comunicação processual do TCU foi referendada pelo Supremo Tribunal Federal, nos termos do julgamento do MS-AgR 25.816/DF, por meio do qual se afirmou a desnecessidade da ciência pessoal do interessado, entendendo-se suficiente a comprovação da entrega do "AR" no endereço do destinatário:
[...]
Da revelia dos responsáveis Marcelo dos Anjos Mascarenhas e Marcos Reis Felinto
26.	No caso vertente, a audiência do responsável Marcelo dos Anjos Mascarenhas se deu por meio do Ofício 69286/2020-TCU/Seproc (peça 40) , em endereço constante na base de dados da Receita Federal custodiada pelo TCU (peça 36) . A entrega do ofício citatório nesse endereço ficou comprovada (peça 54) . Válida, portanto, sua citação.
27.	A audiência do responsável Marcos Reis Felinto se deu por meio do Ofício 69287/2020-TCU/Seproc (peça 41) , em endereço constante na base de dados da Receita Federal custodiada pelo TCU (peça 36) , mas não houve ciência (peça 51) . Foi citado também por meio do Ofício37063/2021-TCU/Seproc (peça 85) , no endereço constante no cadastro eleitoral (peça 75) , tendo havido ciência em 28/7/2021 (peça 86) . Portanto, sua audiência foi válida.
28.	Nos processos do TCU, a revelia não leva à presunção de que seriam verdadeiras todas as imputações levantadas contra os responsáveis, diferentemente do que ocorre no processo civil, em que a revelia do réu opera a presunção da verdade dos fatos narrados pelo autor (Acórdão 1009/2018-TCU-Plenário, Relator Min. Bruno Dantas; 2369/2013 - TCU - Plenário, Relator Min. Benjamin Zymler e 2449/2013 - TCU - Plenário, Relator Min. Benjamin Zymler) . Dessa forma, a avaliação da responsabilidade do agente não pode prescindir da prova existente no processo ou para ele carreada.
29.	Ao não apresentarem suas defesas, os responsáveis deixaram de produzir prova da irregularidade apontada, em afronta às normas que impõem aos gestores públicos a obrigação legal de, sempre que demandados pelos órgãos de controle, apresentar os documentos que demonstrem a correta utilização das verbas públicas, a exemplo do contido no art. 93 do Decreto-Lei 200/1967: "Quem quer que utilize dinheiros públicos terá de justificar seu bom e regular emprego na conformidade das leis, regulamentos e normas emanadas das autoridades administrativas competentes.". No caso, os responsáveis, como gestores públicos, tinham como um dos deveres primar pela boa utilização dos recursos públicos por eles geridos, e perderam a oportunidade de se defender do apontamento de ausência de providências para a apuração dos fatos de que trata a presente TCE.
30.	Mesmo as razões de justificativa não sendo apresentadas, considerando o princípio da verdade real que rege esta Corte, procurou-se buscar nos autos se havia algum argumento que pudesse ser aproveitado a favor deles. A análise dessas informações consta dos itens 73-78 da presente instrução.
31.	Dessa forma, os responsáveis devem ser considerados revéis, nos termos do art. 12, § 3º, da Lei 8.443/1992. Cumpre informar que a defesa apresentada pelos demais responsáveis poderá ser aproveitará a favor deles, no que concerne às circunstâncias objetivas, não sendo aproveitada no tocante aos fundamentos de natureza exclusivamente pessoal, conforme prevê o art. 161 do Regimento Interno do TCU.
Da análise das razões de justificativas apresentadas pelos responsáveis Evandro Carlos Miranda Cardoso, Francisco das Chagas Limma, Oscar Siqueira Procópio, Natalli de Oliveira Silva e Howzembergson de Brito Lima
32.	A audiência dos responsáveis foi realizada em razão da intempestividade na análise da nova prestação de contas do Convênio CRT/PI/23.000/2004, com as correções solicitadas pela autarquia (Ofício 1.252/2005, de 23/11/2005 - peça 2, p. 479-571) e no envio da tomada de contas especial ao Tribunal de Contas da União.
33.	Abaixo, consta a conduta de cada um dos responsáveis em relação à irregularidade apontada, as razões de justificativa apresentadas e as respectivas análises.
Das razões de justificativa do responsável Evandro Carlos Miranda Cardoso (peça 49) 
34.	Foram apresentadas pelo responsável as razões de justificativa abaixo enumeradas:
a) antes da investidura no cargo, já havia uma série de atos administrativos da direção do Incra no Processo 54380.001076/2004-96, dentre os quais, manifestação da Auditoria Interna da Sede do Instituto, bem como análise da Controladoria Geral da União, que já havia feito questionamentos quanto aos seguintes aspectos:
a.1) cronograma de desembolso do plano de trabalho em parcela única, em junho de 2004, em desacordo com a data de liberação dos recursos (2/7/2004) ;
a.2) ausência de especificação completa dos bens a serem produzidos ou adquiridos (Instrução Normativa 01/1997, art. 2°, § 1°) ;
a.3) ausência de projeto básico (Instrução Normativa 01/97, art. 2°, § 1°) ;
a.4) ausência de comprovação de regularidade perante o PIS/PASEP (Instrução Normativa 01/1997, art. 3°, IV) ;
a.5) ausência de classificação funcional programática e econômica no extrato de convênio (Instrução Normativa 01/1997, art. 17, VII) ;
a.6) ausência de Certidão Negativa de Débitos de Tributos Estaduais (Instrução Normativa 01/1997, art. 3°, I) ;
a.7) não atendimento aos itens 2.4.1 e 3 2 do Parecer da Procuradoria Federal Especializada 4 Incra (Instrução Normativa 01/1997, art. 4°) ;
a.8) emissão de empenhos após a data de assinatura do termo de convênio; e
a.9) valor da contrapartida superior ao limite estabelecido na LDO, de 2003;
b) quando da movimentação do referido processo, constatou-se dois volumes desaparecidos (volumes II e XIV) , fato que ensejou abertura de sindicância, à época, na tentativa de localizá-los, sem êxito. Embora tenha ocorrido problemas para que fosse dado um desfecho em sua conclusão, não houve omissão, incúria, dolo ou ação deliberada de não o fazer;
c) houve dificuldades gerenciais, com destaque para os seguintes fatos: c.1) desaparecimento de volumes processuais anteriormente à gestão do responsável; c.2) embora tenha sido instaurada sindicância, os volumes não foram localizados, o que gerou problemas para finalização das análises técnica e financeira, fosse para aprovação ou remessa para a competente tomada de contas especial; c.3) carência de pessoal qualificado na área de prestação de contas, para finalização da análise financeira; e
d) houve prejuízo no que se refere à apresentação das razões de justificativa, em razão do não acesso à documentação e atos praticados, com vistas à solução do impasse do ajuste.
Análise
35.	Embora o responsável tenha informado que houve dificuldade para finalização das análises técnica e financeira do convênio, tanto para aprovação quanto para remessa da TCE, em razão do desaparecimento de volumes do processo anteriormente à sua gestão, e que havia carência de pessoal qualificado na área de prestação de contas, para finalização da análise financeira, as razões de justificativa devem ser rejeitadas, visto que não adotou qualquer tipo de providência para apuração dos fatos relacionados a não localização dos volumes II e XIV do Processo Administrativo 54380.001076/2004-96, nos mais de quatro anos em que geriu o Incra/PI. A instituição da Comissão de Sindicância ocorreu somente em 2017, por meio da Ordem de Serviço INCRA/SR 24/Nº 22, de 16 de marco de 2017 (peça 3, p. 349) .
36.	Em relação ao não acesso à documentação e atos praticados, com vistas ao esclarecimento dos fatos, não há, da mesma forma, como acatar o argumento apresentado pelo Sr. Evandro Carlos Miranda Cardoso, uma vez que não foi apresentada prova de solicitação da documentação, junto ao Incra, cabendo ao responsável o ônus da prova da declaração prestada. Além do mais, poderia ter elegido, de forma alternativa, a via judicial para a obtenção dos documentos, caso a solicitação fosse indeferida.
Das razões de justificativa do responsável Francisco das Chagas Limma (peça 83 e documento de peça 84) 
37.	O responsável apresentou as razões de justificativa a seguir elencadas:
a) 	a documentação em anexo (peça 84) é apta a demonstrar que desde que assumiu o cargo de Superintendente do Incra no Estado do Piauí, foram adotadas todas as providências necessárias para que a Seplan do Estado do Piauí devolvesse os recursos em relação aos quais não teria sido comprovada a regular aplicação;
b) 	dezesseis dias após assumir o cargo de Superintendente, já havia: i) encaminhado o Ofício 2028/2011/SR (24) PI/INCRA (peça 84, p. 17-18) , datado de 5/10/2011, reiterando o Ofício 1775/2010/SR (24) PI/INCRA, de 9/9/2010 (que encaminhou o Relatório Financeiro Conclusivo) , sendo solicitados novos esclarecimentos ou devolução de recursos;
c) 	em 30/11/2012 foi encaminhado o Ofício 1.444/2012/SR (24) PI/INCRA, com a guia de recolhimento dos valores que não teriam sido aplicados no objeto do convênio (peça 84, p. 21-32) ;
d) 	houve encaminhamento do Ofício 1564/2013/INCRA/SR (24) PI, de 30/9/2013 (peça 84, p. 44) e, novamente, de guias de recolhimento, embora tenha havido reiteradas notificações e prorrogações de prazo;
e) 	em 21/3/2014 foi encaminhando o Ofício 325/2014/INCRA/SR (24) PI (peça 84, p. 87-90) encaminhando as guias de recolhimento, em razão da constatação de que os recursos do convênio não haviam sido corretamente aplicados; e
f) 	após ter sido elaborado Relatório de detalhamento e recebimento das obras do convênio, datado de 18/3/2014 (peça 3, p. 359-421) , ou seja, dezesseis dias antes da saída do Sr. Francisco das Chagas Limma, a Seplan havia requerido prazo de trinta dias para as providências cabíveis (peça 84, p. 86) . Contudo, somente houve apreciação do pedido, após a saída do responsável (7/4/2014 - peça 84, p. 85) , demonstrando que não ocorreu o envio do processo de prestação de contas para esta Colenda Corte pelo fato de o processo ainda estar tramitando pelos setores do Incra, só chegando concluso ao Superintendente, após a saída do responsável.
Análise
38.	Verifica-se que o Ofício 2028/2011/SR (24) PI/INCRA (peça 84, p. 17-18) foi emitido para fins de apuração dos fatos relativos à prestação de contas de outro convênio (Convênio 27.000/2003) . O Ofício 1.444/2012/SR (24) PI/INCRA (peça 84, p. 21-32) também se refere à execução do referido convênio.
39.	O Ofício 1564/2013/INCRA/SR (24) PI (peça 84, p. 44) e o Ofício 325/2014/INCRA/SR (24) PI (peça 84, p. 87-90) também se referem à execução de outro convênio (Convênio 10.660/2002) .
40.	Contudo, em 18/3/2014, foi elaborado pelo Sr. Aderson Vicente de Sousa Júnior, Assegurador do Convênio sob análise, o relatório de detalhamento e recebimento das obras do convênio (peça 3, p. 359-421) , e em 27/3/2014, ou seja, sete dias antes de o responsável deixar o cargo, foi encaminhando o Ofício 349/2014/INCRA/SR (24) PI (peça 84, p. 101) à Secretaria de Planejamento do Estado do Piauí solicitando a apresentação de diversos documentos, para que a análise da prestação de contas final do Convênio CRT/PI/23.000/2004 pudesse ser concluída.
41.	Cumpre informar que em 8/8/2014, ou seja, quatro meses após o Sr. Francisco das Chagas Limma deixar o cargo, o colaborador da SR/18-PB, Sr. Galdino Gomes da Silva Neto, expediu o Parecer Financeiro constante da peça 2, p. 603-619, tendo como base, dentre outros documentos, o relatório técnico conclusivo sobre o atingimento do objeto, elaborado em 18/3/2014 (peça 3, p. 359-421) , conforme se constata na peça 2, p. 605-607.
42.	Tendo em vista que durante a gestão do Sr. Francisco das Chagas Limma foram adotadas providências relativas à apuração acerca da execução física do convênio e foi solicitada a apresentação de documentação para fins de análise da prestação de contas, entende-se que as razões de justificativa apresentadas pelo responsável devem ser acatadas, afastando-se a irregularidade apontada.
Das razões de justificativa do responsável Oscar Siqueira Procópio (peça 69 e 71) 
43.	O responsável apresentou as razões de justificativa abaixo elencadas:
a) 	exerceu o cargo de Superintendente do Incra no Estado do Piauí, no período de 27/7/2015 a 10/3/2016, ou seja, por aproximadamente sete meses;
b) 	segundo o parágrafo único do art. 944 do novo Código Civil, o juiz pode reduzir a indenização se verificar excessiva desproporção entre a gravidade da culpa e o dano, rompendo assim com o princípio do ressarcimento integral da vítima;
c) 	na jurisprudência do TCU não se constata a existência de uma linha consolidada que consagre uma regra para investigação de vínculo causal, havendo indicativos de que se deve promover o exame caso a caso, dadas as peculiaridades da responsabilidade administrativa perante a Corte de Contas;
d) 	mostra-se, abaixo, a linha de tempo, no intuito de demostrar que o simples fato de ser gestor da entidade não o coloca como responsável por atos administrativos ocorridos anteriormente à ocupação do cargo:
d.1) 	em 30/6/2004 foi designado como assegurador do convênio o servidor Aderson Vicente de Sousa Júnior - mat. SIAPE 1033237 (peça 2, p. 95) , tendo a vigência do ajuste se dado a partir de 1/7/2004;
d.2) 	em 26/7/2005, após o fim da vigência (1/4/2005) , o Estado efetuou a devolução do saldo do convênio, no valor de R$ 137.259,14 (peça 2, p. 453-455) ;
d.3) 	em 2/2/2006, o item III do Relatório de Análise de Prestação de Contas de Convênio, elaborado por servidores do Incra (Jane de Castro Prado e Francisco Carlos Araújo) , apontou irregularidades e incorreções por parte do Estado do Piauí. Todavia, nos subitens 1 e 3, o relatório apontou, também, falhas por parte do próprio Incra/PI, no acompanhamento do convênio, a seguir transcritas (peça 2, p. 575) : Subitem B-1: "... não foi localizado nos autos relatório técnico de responsabilidade do setor técnico da Superintendência Regional, quanto à execução de obras objeto do convênio". Subitem B - 3:"...reitera-se providências anteriores no sentido de que o assegurador do convênio manifeste-se sobre a execução do objeto pactuado";
d.4) 	em 8/8/2014, mais de oito anos da análise da prestação de contas, o colaborador da SR/18-PB, Galdino Gomes da Silva Neto expediu Parecer Financeiro do convênio (peça 2, p. 603-619) , ratificando a falta de acompanhamento na execução do convênio, conforme transcrição parcial: "[...]; falta de acompanhamento na execução pelo assegurador do convênio; demora na elaboração de relatório técnico conclusivo sobre o atingimento do objeto, ausência por parte desta Superintendência de encaminhamentos devidos recomendados nas análises anteriores. Em que pese o acima exposto, buscaremos verificar se a convenente atendeu as solicitações feitas pela SR/24, sanando as pendências apontadas, tendo como foco a última análise financeira elaborada pelos servidores Jane de Castro Prado (Economista) e Francisco Carlos Araújo (Contador) , em 02 de fevereiro de 2006, folhas 396 a 401, e as constatações procedentes da atual análise." (peça 02, fl. 607) . "Que o Gestor/Ordenador de Despesa, autoridade competente desta Superintendência, ao firmar convênio, estabeleça método de fiscalização constante e sistemático à execução do objeto conveniado, a fim de reduzir os riscos de ocorrências de irregularidades na aplicação dos recursos públicos transferidos, pois os prejuízos decorrentes do atraso na fiscalização são também de sua responsabilidade", (peça 02, fl. 617) .
d.5) 	em 29/6/2015, o Estado efetuou a devolução dos recursos não aplicados no mercado financeiro, no valor de R$ 24.077,64 (peça 3, p. 231-233) ;
d.6) 	após justificativa da executora, encaminhada pelo Ofício 035/2015, de 25/6/2015 (peça 3, p. 15) , foi expedido o Relatório de Aplicação Financeira, de 11/11/2015 (peça 3, p. 131-145) , elaborado pelo colaborador da SR/18-PB, Sr. Galdino Gomes da Silva Neto;
d.7) 	em 12/12/2016, foi expedido pela Procuradoria Federal Especializa do Incra, o Parecer 063/2016 PFE-INCRA-PI/PGF/AGU (peça 3, p. 239-263) , ratificando o Relatório de Aplicação Financeira, de 2015, concluindo pela rejeição das contas apresentadas e recomendando a abertura de TCE, para posterior envio ao TCU;
d.8) 	em 21/12/2016, a Controladoria Geral do Estado expediu o PARECER CGE 216/2016 (peça 3, p. 285-299) , conforme solicitação da Seplan, orientando que fosse solicitada ao Incra a instauração de TCE, bem como fosse encaminhada a documentação relativa ao processo do convênio à Procuradoria Geral do Estado, para ajuizar a ação adequada, para evitar a devolução dos recursos e o registro da inadimplência do Estado do Piauí no Serviço Auxiliar de Transferências Voluntárias/CAUC, considerando que o objeto pactuado entre as partes havia sido executado, inclusive sendo atestado pelo concedente, com pleno alcance social, não obstante as falhas formais; e
d.9) 	em 4/1/2017, por meio do Ofício GS 005/17, a Seplan solicitou ao Incra/PI o pedido de abertura de TCE (peça 3, p. 279-281) com base no PARECER CGE 216/2016;
e) 	resta evidenciado que os fatos geradores datam do ano de 2004, treze anos antes da posse do requerente, e somente em 12/12/2016 a Procuradoria Especializada conclui pela rejeição das contas apresentadas, recomendando, em seguida, a abertura de TCE, para posterior envio ao TCU, quando o responsável não ocupava mais o cargo. Nesse sentido, o pronunciamento do STF exarado no Informativo 135, abaixo transcrito:
'O princípio da intranscendência subjetiva das sanções, consagrado pelo STF, inibe a aplicação de severas sanções às administrações por ato de gestão anterior à assunção dos deveres públicos. A Turma consignou que, em casos como os presentes, em que os fatos teriam decorrido de administrações anteriores e os novos gestores estivessem tomando providências para sanar as irregularidades verificadas, aplicar-se-ia o princípio da intranscendência subjetiva.'.
Análise
44.	Verifica-se que no período em que o Sr. Oscar Siqueira Procópio exerceu o cargo de Superintendente Regional do Incra no Estado do Piauí (27/7/2015 a 10/3/2016) foi elaborado o Relatório de Aplicação Financeira de 11/11/2015 (peça 3, p. 131-145) . Embora não tenha sido mencionado por ele, constata-se que em 19/2/2016 foi elaborado o Ofício 122/2016/INCRA/SR (24) PI (peça 61) , encaminhando à SEPLAN o Relatório de Aplicação Financeira e Guia de Recolhimento da União para recolhimento do débito apurado. Portanto, foram adotadas providências para cobrança do valor não comprovado do convênio, no período em que foi gestor do Incra/PI, razão pela qual entende-se que devam ser acatadas as razões de justificativas apresentadas.
Das razões de justificativa da responsável Natalli de Oliveira Silva (peça 56 e documentos de peças 57-67) 
45.	A responsável apresentou as seguintes razões de justificativa:
a) 	assumiu o cargo de Superintendente do Incra no Estado do Piauí em 31/3/2016, com efeitos a partir de 4/4/2016 (peça 57) , tendo sido exonerada em 17/5/2016 (peça 58) , tendo permanecido no cargo por apenas um mês e quatorze dias;
b) 	a Superintendência Regional do Incra no Estado do Piauí era responsável, à época, pela regularização e desenvolvimento de quase quinhentos projetos de assentamentos (peça 59) ;
c) 	ao tomar conhecimento do referido processo, encaminhou notificação ao Governo do Estado do Piauí para atender às providências contidas no Relatório de Aplicação Financeira, resultado da análise de prestação de contas final do convênio. A notificação estipulava prazo para atendimento e apresentação de comprovante de recolhimento do valor apurado, constante da GRU, acarretando, o não atendimento, no registro de inadimplência e consequente instauração de TCE (peças 61-64) ;
d) 	após o envio da notificação, o convenente solicitou prorrogação de prazo, sob a justificativa de que a Corregedoria Geral do Estado faria análise e composição dos débitos apurados (peça 65) . Ao responder à notificação, o Governo do Estado, por intermédio da Secretaria de Planejamento, solicitou reanálise documental, afirmando que alguns documentos juntados não haviam sido analisados, prejudicando assim a aprovação das contas (peça 66) . Embora a solicitação tenha sido encaminhada para a Diretoria Administrativa e, de lá, para o setor de Contabilidade, onde haveria a análise técnica e manifestação acerca do pleito, não houve tempo hábil para resposta;
e) 	a responsável, na condição de Superintendente substituta, enviou a seguinte documentação:
e.1) 	19/2/2016: despacho, encaminhando o Relatório de Aplicação Financeira e a Guia de Recolhimento à União para a Secretaria de Estado do Planejamento, com prazo de vinte dias para recolhimento dos valores apurados, em observância ao parecer financeiro emitido pelo colaborador Galdino Gomes da Silva Neto (peça 61) ;
e.2) 	21/3/2016: despacho, encaminhando os autos à Diretoria Administrativa do Incra para manifestação sobre a solicitação da Seplan, ou seja, pedido de prorrogação de prazo para analisar a composição de débito (peça 65) ; e
e.3) 	1/4/2016: despacho, encaminhando os autos à Diretoria Administrativa do Incra para manifestação sobre a solicitação da Seplan, ou seja, pedido de reanálise documental, por discordar do Relatório de Aplicação Financeira (peça 66) ;
f) 	enquanto aguardava a manifestação da parte técnica (setor de Contabilidade da Diretoria Administrativa do Incra) foi nomeada Superintendente da entidade (peça 57) , tendo sido exonerada um mês e quatorze dias depois (peça 58) , desvinculando-se definitivamente do Incra; e
g) 	foi demonstrada boa-fé no sentido de sanar as irregularidades, de modo a não ocorrer dano ao erário, ainda que não tivesse sido a causadora das irregularidades apontadas ou concorrido para isso, sendo injusto atribuir-lhe qualquer implicação advinda de gestões anteriores, em vista do que preceitua o Informativo 135 do STF, abaixo transcrito:
"O princípio da intranscendência subjetiva das sanções, consagrado pelo STF, inibe a aplicação de severas sanções às administrações por ato de gestão anterior à assunção dos deveres públicos. A Turma consignou que, em casos como os presentes, em que os fatos teriam decorrido de administrações anteriores e os novos gestores estivessem tomando providências para sanar as irregularidades verificadas, aplicar-se-ia o princípio da intranscendência subjetiva."
Análise
46.	Constata-se que a Sra. Natalli de Oliveira Silva, mesmo na condição de Superintendente substituta: i) encaminhou o Relatório de Aplicação Financeira e a Guia de Recolhimento à União para a Secretaria de Estado do Planejamento; ii) encaminhou os autos à Diretoria Administrativa do Incra para manifestação sobre o pedido de prorrogação de prazo da Seplan, para que fosse analisada a composição de débito; iii) encaminhou os autos à Diretoria Administrativa do Incra para manifestação sobre o pedido de reanálise documental feito pela Seplan, uma vez que essa havia discordado do conteúdo do Relatório de Aplicação Financeira. Verifica-se, portanto, que foram adotadas medidas com a finalidade de cobrar o débito da convenente e para esclarecimento dos fatos questionados pela Seplan.
47.	Quando de sua nomeação como titular do cargo, os autos encontravam-se em análise técnica no setor de Contabilidade da Diretoria Administrativa do Incra. Em 12/12/2016 foi expedido o Parecer 063/2016 PFE-INCRA-PI/PGF/AGU (peça 3, p. 239-263) , ratificando o Relatório de Aplicação Financeira, concluindo pela rejeição das contas apresentadas e recomendando a abertura de TCE, para posterior envio ao TCU.
48.	Pelo exposto, não se deve imputar penalidade a Sra. Natalli de Oliveira Silva, devendo suas razões de justificativa serem acatadas.
Das razões de justificativa do responsável Howzembergson de Brito Lima (peça 72 e documentos de peças 73-74) 
49.	A audiência do responsável se deu em razão da instauração da tomada de contas especial somente em 17/7/2017, encaminhamento do processo de TCE à Secretaria de Controle Interno da Presidência da República somente em 20/3/2018 e envio da tomada de contas especial a esse Tribunal de Contas somente em 30/10/2018, embora tenha exercido o cargo de Superintendente do Incra, no Estado do Piauí, a partir de 14/7/2016.
50.	As razões de justificativa apresentas pela responsável constam abaixo:
a) 	assumiu a gestão no Incra em 14/7/2016 e realizou as medidas necessárias para a análise e conclusão da TCE, como comprovam os documentos em anexo (peças 73-74) ;
b) 	a responsável não pode figurar no polo passivo apenas pelo fato de ter sido gestor do Incra, devendo ser excluído do rol de responsáveis, com base no art. 330, inc. II, do Código de Processo Civil, aplicado subsidiariamente no âmbito do TCU;
c) 	o responsável realizou todos os procedimentos que deveriam ter sido realizados anteriormente, sendo a TCE concluída e encaminhada ao TCU;
d) 	em 8/2/2017 o gestor designou a comissão permanente de TCE, bem como os demais atos sucessivos, não havendo inércia ou omissão, tendo a suposta demora ocorrido devido aos trâmites realizados e por se tratar de um convênio bem antigo, inclusive com dificuldades de localização dos volumes dos processos, sendo que um deles estava perdido;
e) 	não houve comprovação de dolo e/ou má-fé do responsável;
f) 	presumir que houve fraude significa tornar letra morta o princípio constitucional da Presunção da Inocência, uma vez que ela requer intenção clara e inequívoca de se beneficiar com o ato irregular, sendo que as irregularidades apontadas não possuem o condão de justificar seu reconhecimento;
g) 	a atividade fiscalizadora do Tribunal de Contas está limitada, entre outros, pelos princípios da razoabilidade e da proporcionalidade;
h) 	as supostas falhas não acarretaram prejuízo ao erário, não foi constatada fraude documental, tendo sido a TCE realizada na gestão do responsável;
i) 	os tribunais pátrios, em reiterados e recentes julgados, vêm decidindo no sentido de que, não havendo prejuízo ao erário público municipal nem enriquecimento sem causa, não cabem as punições previstas na Lei 8.429/1992 (TJSP: AC 101.085-5 - 9ª. CDPúb. Rel. Des. Paulo Dimas Mascaretti - J. 06.10.99) ; e
j) 	faz-se mister colacionar jurisprudência apta a comprovar que a responsabilidade do prefeito só pode ser exigida se houver prejuízo ao erário, o que não ocorreu no presente caso (REsp 213994/MG; Recurso Especial 1999/0041561-2. Ministro Garcia Vieira (1082) . T1 - Primeira Turma. 17/08/1999. DJ 27.09.1999) .
Análise
51.	Embora tenha assumido o cargo de Superintendente em 14/7/2016, verifica-se que somente em 12/12/2016 é que foi expedido pela Procuradoria Federal Especializa do Incra o Parecer 063/2016 PFE-INCRA-PI/PGF/AGU (peça 3, p. 239-263) , ratificando o Relatório de Aplicação Financeira, de 2015, concluindo pela rejeição das contas apresentadas e recomendando a abertura de TCE, para posterior envio ao TCU.
52.	Em 8/2/2017, foi designada Comissão Permanente de TCE para apuração dos fatos relacionados ao Processo 54380.001076/2004-96 (peça 74, p. 3-5) .
53.	Em 24/2/2017, o Processo 54380.001076/2004-96 foi encaminhado à Comissão de TCE a fim de que fossem adotadas providências para instauração de tomada de Contas especial (peça 74, p. 3-5) .
54.	Em 4/5/2017, o presidente da Comissão de TCE entendeu que seria prudente aguardar a finalização e o respectivo relatório da Comissão de Sindicância Investigativa, instituída pela OS/INCRA/SR-24/nº 22/2017, com a finalidade de localização dos volumes II e XIV dos autos, que haviam desaparecido (peça 3, p. 345) .
55.	Em 26/5/2017, o presidente da Comissão de TCE informou que a Comissão de Sindicância Investigativa não havia obtido êxito na localização dos volumes II e XIV e sobre a necessidade de reconstituição do Relatório Final Conclusivo do Assegurador do Convênio sobre o atingimento do objeto conveniado, que fazia parte do volume II (peça 3, p. 357) .
56.	Em 17/7/2017 foi instalada a Comissão Permanente de Tomada de Contas Especial (peça 74, p. 7) .
57.	Em 26/7/2017, o Sr. Howzembergson de Brito Lima comunicou à Secex/TCU, no Estado do Piauí, a instauração da TCE (peça 74, p. 13) .
58.	Em 6/10/2017 foi elaborado o Relatório de Tomada de Contas Especial (peça 74, p. 2861-2923) .
59.	Na mesma data os autos foram remetidos à Auditoria Interna do Incra para providências posteriores (peça 74, p. 2929) .
60.	Em 8/2/2018, foi elaborado pela Procuradoria Federal Especializada junto ao Incra/PI o Relatório de peça 74, p. 3075-3085, contendo a análise da defesa apresentada pelo Governado do Estado do Piauí, por meio do Ofício 37/2017, requerendo sua exclusão do rol de responsáveis da tomada de contas do convênio.
61.	Em 27/2/2018, o Sr. Howzembergson de Brito Lima acolheu o Relatório da Comissão de Tomada de Contas Especial, bem como o Parecer da PFE, encaminhou o processo ao Serviço de Contabilidade, com vistas a inclusão dos responsáveis na conta Diversos Responsáveis e determinou a restituição do processo ao seu Gabinete, para a adoção de medidas complementares (peça 74, p. 3086) .
62.	Em 6/3/2018 o processo de TCE foi encaminhado pelo Sr. Howzembergson de Brito Lima à Auditoria Interna do Incra/Sede, para análise, manifestação e providências acerca do Relatório do Tomador de Contas (peça 74, p. 3089) .
63.	Em 20/3/2018, o processo foi encaminhado para a Secretaria de Controle Interno da Presidência da República (peça 74, p. 3092-3094) .
64.	Em 8/10/2018, houve pronunciamento ministerial (peça 7, p. 145) .
65.	Em 30/10/2018 o processo de TCE foi enviado ao Tribunal (peça 1) .
66.	Constata-se, com base nas informações supra, que embora tenha exercido o cargo de Superintendente do Incra, no Estado do Piauí, a partir de 14/7/2016, somente cinco meses depois (dezembro de 2016) é que a Procuradoria Federal Especializa do Incra ratificou o Relatório de Aplicação Financeira, de 2015, concluindo pela rejeição das contas apresentadas e recomendando a abertura de TCE, para posterior envio ao TCU.
67.	Constata-se também que no início de 2017 foi designada Comissão Permanente de TCE, que foi instalada em somente em julho de 2017, pois em maio do mesmo ano o presidente da Comissão de TCE entendeu que se deveria aguardar a finalização do relatório da Comissão de Sindicância Investigativa, que tinha como finalidade a localização dos volumes II e XIV do Processo 54380.001076/2004-96, que haviam desaparecido.
68.	O Sr. Howzembergson de Brito Lima, em julho de 2017, comunicou à Secex/TCU, no Estado do Piauí, a instauração da TCE. Menos de três meses depois (outubro de 2017) foi elaborado o Relatório de Tomada de Contas Especial.
69.	Em 8 de fevereiro de 2018, a Procuradoria Federal Especializada junto ao Incra/PI se manifestou em relação à defesa apresentada pelo Governado do Estado do Piauí, que requereu sua exclusão do rol de responsáveis da TCE, e menos de vinte dias depois o Sr. Howzembergson de Brito Lima acolheu o Relatório da Comissão de Tomada de Contas Especial, bem como o Parecer da PFE.
70.	Em março de 2018 o processo de TCE foi encaminhado pelo Sr. Howzembergson de Brito Lima à Auditoria Interna do Incra/Sede, para análise, manifestação e providências acerca do Relatório do Tomador de Contas.
71.	Por fim, apesar de o processo ter sido encaminhado para a Secretaria de Controle Interno da Presidência da República em março de 2018, apenas em outubro do mesmo ano (quando o Sr. Howzembergson de Brito Lima não mais exercia o cargo de Superintendente) foi exarado pronunciamento ministerial, tendo o processo de TCE sido encaminhando a esse Tribunal no mesmo mês.
72.	Portanto, em razão de terem sido adotadas diversas providências para apuração dos fatos durante a gestão do Sr. Howzembergson de Brito Lima e tendo em vista que se se fez necessário aguardar o pronunciamento da Procuradoria Federal Especializada no que se referia às questões de sua competência (o que interferiu na celeridade processual) , entende-se que não se deve imputar penalidade ao responsável, por não se constatar a ocorrência de irregularidade durante o período em que exerceu o cargo de Superintendente do Incra/PI (14/7/2016 a 4/5/2018) , devendo suas razões de justificativa serem acatadas.
Do aproveitamento dos elementos que integram os autos, com a finalidade de beneficiar os responsáveis Marcelo dos Anjos Mascarenhas e Marcos Reis Felinto
73.	Verifica-se, na peça 2, p. 661, que o Sr. Marcelo dos Anjos Mascarenhas autorizou, em 23/12/2014, o encaminhamento do Processo 54380.001076/2004-96 para que fosse emitida nova GRU e correção de minuta do ofício que deveria ser emitido à convenente. Em 13/1/2015, foi assinado pelo responsável o Ofício 34/2015/SR (24) PI/INCRA, solicitando à Seplan a adoção de providências para que pudesse ser concluída a análise da prestação de contas do convênio (peça 2, p. 675, e peça 3, p. 1) . Em 9/2/2015, em razão de solicitação de prorrogação de prazo para atendimento ao referido ofício, o responsável encaminhou os autos para o setor competente do Incra/PI para as providências pertinentes (peça 3, p. 3-7) . Em 11/2/2015, a prorrogação de prazo foi concedida (peça 5, p. 259) . Houve nova solicitação de prorrogação de prazo feito pela Seplan (peça 5, p. 261) , tendo o pleito sido atendido, conforme consta em ofício, datado de 23/4/2015 (peça 5, p. 263) . Em vista da resposta encaminhada (peça 5, p. 265-277) , os autos foram remetidos pelo responsável, em 25/6/2015, para adoção das devidas providências (peça 5, p. 265) . Tendo em vista que o Sr. Marcelo dos Anjos Mascarenhas exerceu o cargo de Superintendente do Incra, no Estado do Piauí, no período de 16/9/2014 a 19/7/2015, e que nesse período foram adotadas diversas providências para solução das pendências constatadas na execução do convênio, entende-se que não houve irregularidade praticada por ele.
74.	O responsável Marcos Reis Felinto exerceu o cargo de Superintendente do Incra, no Estado do Piauí, no período de 4/4/2014 a 31/7/2014. Embora tenha sido revel, foram analisadas as informações que já constavam dos autos e as razões de justificativa apresentadas em razão das audiências realizadas, com a finalidade de um possível afastamento de sua responsabilização.
75.	Constata-se não terem sido praticados atos pelo responsável, na qualidade de titular do referido cargo, com a finalidade de sanear as pendências constatadas na prestação de contas. Todavia, encaminhou, em 27/3/2014 (alguns dias antes de assumir a titularidade do cargo) , o Ofício 349/2014/INCRA/SR (24) PI (peça 84, p. 101) à Secretaria de Planejamento do Estado do Piauí, solicitando a apresentação de diversos documentos, para que a análise da prestação de contas final do Convênio CRT/PI/23.000/2004 pudesse ser concluída.
76.	Verifica-se, ainda, que em 8/8/2014 (oito dias após o responsável ter deixado o cargo) , foi expedido pelo colaborador da SR/18-PB, Sr. Galdino Gomes da Silva Neto, o Parecer Financeiro constante da peça 2, p. 603-619, tendo como base, dentre outros documentos, o relatório técnico conclusivo sobre o atingimento do objeto, elaborado em 18/3/2014 (peça 3, p. 359-421) , conforme se constata na peça 2, p. 605-607.
77.	Deduz-se, com base nas informações acima, que o citado parecer financeiro estava em fase de elaboração, no período em que o Sr. Marcos Reis Felinto exerceu a titularidade do cargo de Superintendente (4/4/2014 a 31/7/2014) , razão pela qual considera-se não terem sido adotadas, nesse período, providências para apuração dos fatos.
78.	Portanto, entende-se que não foi praticada irregularidade pelo responsável.
Prescrição da Pretensão Punitiva
79.	Vale ressaltar que a pretensão punitiva do TCU, conforme Acórdão 1441/2016-TCU-Plenário, Relator Min. Benjamin Zymler, que uniformizou a jurisprudência acerca dessa questão, subordina-se ao prazo geral de prescrição indicado no art. 205 do Código Civil, que é de dez anos, contado da data de ocorrência da irregularidade sancionada, nos termos do art. 189 do Código Civil, sendo este prazo interrompido pelo ato que ordenar a citação, a audiência ou a oitiva dos responsáveis.
80.	No caso em exame, não ocorreu a prescrição, uma vez que as irregularidades sancionadas ocorreram, inicialmente, durante o período em que o responsável Evandro Carlos Miranda Cardoso exerceu o cargo de Superintendente do Incra, no Estado do Piauí (29/8/2007 a 4/9/2011) , e o ato de ordenação da audiência ocorreu em 9/12/2020 (peça 35) .
CONCLUSÃO
81.	Consoante manifestação da Sec-TCE/D3, acatada pelo Ministro-Relator, deve ser excluído da relação processual o Sr. José Wellington Barroso de Araújo Dias (CPF XXX.556.633-XX) , Governador do Estado do Piauí, na gestão 2003-2007, em vista do prejuízo ao contraditório e à ampla defesa.
82.	Embora citado, chegou-se à conclusão, na segunda instrução dos autos (peça 25) , que as alegações defesa do Estado do Piauí deveriam ser acatadas, em vista do prejuízo ao contraditório e ampla defesa, e que o responsável deveria ser excluído da relação processual.
83.	O Sr. Merlong Solano Nogueira foi citado em razão da aplicação parcial do valor de contrapartida do convênio, no valor de R$ 522.923,13, por não ter havido comprovação da totalidade das despesas com documentos fiscais, e da não realização de obras nos assentamentos rurais de Cajueiro e Lagoa dos Macacos, no valor de R$ 25.000,00. Conforme se constata na peça 25, suas alegações de defesa foram rejeitadas, uma vez que não foram suficientes para sanear as irregularidades a ele atribuídas.
84.	Os Srs. Evandro Carlos Miranda Cardoso, Francisco das Chagas Limma, Marcos Reis Felinto, Marcelo dos Anjos Mascarenhas, Oscar Siqueira Procópio, Natalli de Oliveira Silva e Howzembergson de Brito Lima, então Superintendente do Incra, no Estado do Piauí, foram ouvidos em audiência para que apresentassem razões de justificativa em razão da intempestividade na análise da nova prestação de contas do Convênio CRT/PI/23.000/2004, com as correções solicitadas pela autarquia (Ofício 1.252/2005, de 23/11/2005 - peça 2, p. 479-571) e no envio da tomada de contas especial ao Tribunal de Contas da União.
85.	Os responsáveis Marcelo dos Anjos Mascarenhas e Marcos Reis Felinto não apresentaram razões de justificativa. Portanto, devem ser considerados revéis, nos termos do art. 12, § 3º, da Lei 8.443/1992.
86.	Embora o responsável Marcelo dos Anjos Mascarenhas não tenha se manifestado nos autos, verifica-se, com base nas razões de justificativa apresentadas, que somente em março de 2014 é que foi elaborado o relatório de detalhamento e recebimento das obras do convênio (peça 3, p. 359-421) e que somente em agosto de 2014 é que foi elaborado o Parecer Financeiro de peça 2, p. 603-619, ratificando a falta de acompanhamento na execução do convênio. Tais providências foram adotadas praticamente nove anos após o fim da vigência do convênio (2005) .
87.	Durante o período em que esse responsável exerceu o cargo de Superintendente do Incra, no Estado do Piauí (16/9/2014 a 19/7/2015) , foram adotadas as seguintes providências: i) em 23/12/2014 foi autorizado o encaminhamento do Processo 54380.001076/2004-96 para que fosse emitida nova GRU e correção de minuta do ofício que deveria ser emitido à convenente (peça 2, p. 661) ; ii) em 13/1/2015 foi assinado o Ofício 34/2015/SR (24) PI/INCRA, solicitando à Seplan a adoção de providências para que pudesse ser concluída a análise da prestação de contas do convênio (peça 2, p. 675, e peça 3, p. 1) ; iii) em 9/2/2015 houve encaminhamento dos autos para o setor competente do Incra/PI para as providências pertinentes (peça 3, p. 3-7) , em razão de solicitação de prorrogação de prazo para atendimento ao citado ofício; iv) em 11/2/2015 foi concedida a prorrogação de prazo solicitada (peça 5, p. 259) ; v) houve nova solicitação de prorrogação de prazo feito pela Seplan (peça 5, p. 261) , tendo o pleito sido atendido, conforme consta em ofício, datado de 23/4/2015 (peça 5, p. 263) ; vi) em vista da resposta encaminhada (peça 5, p. 265-277) , os autos foram encaminhados, em 25/6/2015, para adoção das devidas providências (peça 5, p. 265) .
88.	Constata-se, portanto, que foram adotadas pelo Sr. Marcelo dos Anjos Mascarenhas diversas providências para solução das pendências constatadas na execução do convênio, razão pela qual entende-se que não se deve penalizar o responsável.
89.	Embora o responsável Marcos Reis Felinto, Superintendente do Incra, no Estado do Piauí, no período de 4/4/2014 a 31/7/2014, não tenha apresentado suas razões de justificativa, foram analisadas as informações que já constavam dos autos e as razões de justificativa apresentadas em razão das audiências realizadas, a fim de verificar se havia elementos que pudessem afastar sua responsabilização.
90.	Constata-se não terem sido praticados atos pelo responsável, na qualidade de titular do referido cargo, com a finalidade de sanear as pendências constatadas na prestação de contas. Todavia, o responsável encaminhou, em 27/3/2014, ofício à Seplan/PI, solicitando a apresentação de diversos documentos, para conclusão da análise da prestação de contas final.
91.	Em 8/8/2014 foi expedido pelo colaborador da SR/18-PB, Parecer Financeiro, sendo utilizado, entre outros, o relatório técnico conclusivo sobre o atingimento do objeto, elaborado em 18/3/2014, conforme se constata na peça 2, p. 605-607.
92.	Deduz-se, assim, que o citado parecer financeiro estava em fase de elaboração, no período em que o Sr. Marcos Reis Felinto exerceu a titularidade do cargo de Superintendente, razão pela qual considera-se não terem sido adotadas providências pelo responsável para apuração dos fatos.
93.	Entende-se, portanto, que o responsável não deve ser penalizado em relação à irregularidade apontada.
94.	Os responsáveis Evandro Carlos Miranda Cardoso, Francisco das Chagas Limma, Natalli de Oliveira Silva, Oscar Siqueira Procópio e Howzembergson de Brito Lima apresentaram razões de justificativa.
95.	As razões de justificativa do responsável Evandro Carlos Miranda Cardoso devem ser rejeitadas, visto que não adotou qualquer tipo de providência para apuração dos fatos relacionados a não localização dos volumes II e XIV do Processo Administrativo 54380.001076/2004-96, nos mais de quatro anos em que geriu o Incra/PI, nem apresentou elementos comprobatórios de que não teve acesso, junto ao Incra, à documentação e atos praticados durante o período em que exerceu o cargo de Superintendente no Incra, no Estado do Piauí.
96.	As razões de justificativa dos responsáveis Francisco das Chagas Limma, Oscar Siqueira Procópio, Natalli de Oliveira Silva e Howzembergson de Brito Lima devem ser acatadas, uma vez que demonstram terem sido adotadas providências para sanar as pendências constatadas na execução do convênio ou cobrança do valor apurado.  
97.	Verifica-se que não houve a prescrição da pretensão punitiva, conforme análise já realizada.
98.	Tendo em vista que não constam dos autos elementos que permitam reconhecer a boa-fé do responsável Merlong Solano Nogueira ou a ocorrência de outras excludentes de culpabilidade, sugere-se que as suas contas sejam julgadas irregulares, nos termos do art. 202, § 6º, do Regimento Interno do TCU, com a aplicação da multa prevista no art. 57 da Lei 8.443/1992.
99.	Sugere-se, ainda, que seja aplicada ao responsável Evandro Carlos Miranda Cardoso a multa prevista no art. 58, inc. II, da Lei 8.443/1992.
PROPOSTA DE ENCAMINHAMENTO
100.	Diante do exposto, submetem-se os autos à consideração superior, propondo:
a) 	excluir da relação processual o responsável José Wellington Barroso de Araújo Dias (CPF XXX.556.633-XX) , Governador do Estado do Piauí, na gestão 2003-2007;
b) 	acatar as alegações defesa do Estado do Piauí, excluindo-o da relação processual;
c) 	rejeitar as alegações de defesa do responsável Merlong Solano Nogueira (CPF XXX.918.203-XX) , Secretário de Estado do Planejamento do Estado do Piauí, na gestão 2003-2007;
d) 	considerar revéis, para todos os efeitos, os responsáveis Marcos Reis Felinto (CPF XXX.784.893-XX) , Superintendente do Incra, no Estado do Piauí, no período de 4/4/2014 a 31/7/2014, e Marcelo dos Anjos Mascarenhas (CPF XXX.274.873-XX) , Superintendente do Incra, no Estado do Piauí, no período de 16/9/2014 a 19/7/2015, dando-se prosseguimento ao processo, com fulcro no art. 12, § 3º, da Lei n. 8.443/92;
e) 	acatar as razões de justificativa de Francisco das Chagas Limma (CPF XXX.940.773-XX) , Superintendente do Incra, no Estado do Piauí, no período de 19/9/2011 a 3/4/2014, Oscar Siqueira Procópio (CPF XXX.346.913-XX) , Superintendente do Incra, no Estado do Piauí, no período de 27/7/2015 a 10/3/2016, Natalli de Oliveira Silva (CPF XXX.761.465-XX) , Superintendente do Incra, no Estado do Piauí, no período de 11/3/2016 a 17/5/2016, e Howzembergson de Brito Lima (CPF XXX.826.903-XX) , Superintendente do Incra, no Estado do Piauí, no período de 14/7/2016 a 4/5/2018;
f) 	rejeitar as razões de justificativa do responsável Evandro Carlos Miranda Cardoso (CPF XXX.294.002-XX) , Superintendente do Incra, no Estado do Piauí, no período de 29/8/2007 a 4/9/2011; 
g) 	julgar irregulares, nos termos dos arts. 1º, inciso I, 16, inciso III, alínea "c", § 2º, da Lei 8.443/92, c/c os arts. 19 e 23, inciso III, da mesma Lei, e com arts. 1º, inciso I, 209, inciso III, 210 e 214, inciso III, do Regimento Interno/TCU, as contas do responsável Merlong Solano Nogueira (CPF XXX.918.203-XX) , Secretário de Estado do Planejamento do Estado do Piauí, na gestão 2003-2007, condenando-o ao pagamento da importância a seguir especificada, atualizada monetariamente e acrescidas dos juros de mora, calculada a partir da data discriminada até a data do efetiva quitação do débito, fixando-lhes o prazo de quinze dias, para que comprovem, perante o Tribunal, o recolhimento da referida quantia aos cofres do Fundo Nacional de Cultura, nos termos do art. 23, inciso III, alínea "a", da citada lei:
	Quantificação do débito
	VALOR ORIGINAL (R$) 
	DATA DA OCORRÊNCIA
	DÉBITO / CRÉDITO (D/C) 

	522.923,13
	2/7/2004
	D

	25.000,00
	2/7/2004
	D

	68.629,57
	26/7/2005
	C

	Valor total do débito atualizado até 22/9/2021: R$ 2.460.268,94. 
	h) aplicar ao responsável Merlong Solano Nogueira, a multa prevista no art. 57 da Lei 8.443/1992 c/c o art. 267 do Regimento Interno do TCU, fixando-lhe o prazo de quinze dias, a contar da notificação, para que comprove, perante o Tribunal (art. 214, III, alínea "a", do Regimento Interno do TCU) , o recolhimento da dívida aos cofres do Instituto Nacional de Colonização e Reforma Agrária, atualizada monetariamente desde a data do acórdão que vier a ser proferido por este Tribunal até a do efetivo recolhimento, se pagas após o vencimento, na forma da legislação em vigor;
	i) aplicar ao responsável Evandro Carlos Miranda Cardoso a multa prevista no art. 58, inc. II, da Lei 8.443/1992, c/c o art. 268, inc. II, do Regimento Interno do TCU, fixando-lhes o prazo de quinze dias, a contar da notificação, para que comprovem, perante o Tribunal (art. 214, III, alínea "a", do Regimento Interno do TCU) , o recolhimento da dívida aos cofres do Instituto Nacional de Colonização e Reforma Agrária, atualizada monetariamente desde a data do acórdão que vier a ser proferido por este Tribunal até a do efetivo recolhimento, se pagas após o vencimento, na forma da legislação em vigor;
	j) autorizar, desde logo, a cobrança judicial da dívida, caso não atendidas a notificação, na forma do disposto no art. 28, inciso II, da Lei nº 8.443/92;
	k) autorizar também, desde logo, se requerido, com fundamento no art. 26 da Lei 8.443, de 1992 c/c o art. 217, §§ 1º e 2º do Regimento Interno, o parcelamento da dívida em até 36 parcelas, incidindo sobre cada parcela, corrigida monetariamente, os correspondentes acréscimos legais fixando-lhe o prazo de quinze dias, a contar do recebimento da notificação, para comprovar perante o Tribunal o recolhimento da primeira parcela, e de trinta dias, a contar da parcela anterior, para comprovar os recolhimentos das demais parcelas, devendo incidir sobre cada valor mensal, atualizado monetariamente, os juros de mora devidos, no caso do débito, na forma prevista na legislação em vigor, alertando os responsáveis de que a falta de comprovação do recolhimento de qualquer parcela importará o vencimento antecipado do saldo devedor, nos termos do § 2º do art. 217 do Regimento Interno deste Tribunal;
	l) enviar cópia do Acórdão a ser prolatado, bem como do Relatório e do Voto que o fundamentarem, à Procuradoria da República no Estado do Piauí, nos termos do § 3º do art. 16 da Lei 8.443/1992, c/c o § 7º do art. 209 do Regimento Interno do TCU, para adoção das medidas cabíveis; e
	m) enviar cópia do acórdão que vier a ser proferido ao do Instituto Nacional de Colonização e Reforma Agrária, ao Estado do Piauí e aos responsáveis, para ciência, informando que a presente deliberação, acompanhada do Relatório e do Voto que a fundamenta, está disponível para a consulta no endereço www.tcu.gov.br/acordaos, além de esclarecer que, caso requerido, o TCU poderá fornecer sem custos as correspondentes cópias, de forma impressa."
13.	O corpo diretivo da unidade técnica aquiesceu ao aludido encaminhamento.
14.	O Ministério Público junto ao TCU se manifestou da seguinte forma - transcrição parcial:
"9.	Conforme se depreende das informações contidas nos autos, houve demora excessiva por parte do Incra em analisar a última resposta aos questionamentos decorrentes do segundo exame das correções efetuadas na prestação de contas apresentada em 15/7/2005 (peça 2, p. 259) . Apenas em 8/8/2014, cerca de oito anos após o envio da resposta pela Secretaria de Planejamento do Estado do Piauí, em 11/4/2006, foi produzido o parecer financeiro na peça 2, p. 603-609, cujo teor sequer foi conclusivo acerca da aprovação ou não das contas, permanecendo apenas recomendações corretivas.
10.	Em 11/11/2015, foi emitido novo relatório com análise da aplicação financeira dos recursos, ocasião em que permaneceu a lacuna acerca da aprovação das contas e foram reiteradas as recomendações anteriores. Na sequência, foram emitidos documentos de autoria da Controladoria-Geral do Estado do Piauí (peça 3, p. 203-221 e 285-299) , na tentativa de desconstituir os débitos imputados ao ente federado.
11.	Somente em 17/7/2017 procedeu-se à instauração da tomada de contas especial relativa ao Convênio CRT/PI 23.000/2004, ou seja, aproximadamente doze anos após o envio da prestação de contas da avença pelo ente federativo. No âmbito deste Tribunal, a citação foi ordenada por Vossa Excelência em 21/6/2019, conforme despacho na peça 11.
12.	As circunstâncias do caso em análise, no meu entender, devem ser levadas em consideração na formação de juízo sobre a obrigatoriedade de devolução de recursos pelo Sr. Merlong Solano Nogueira.
13.	Primeiramente, cumpre esclarecer sobre a existência de indícios de que ele não ocupou a Secretaria de Planejamento entre 2003 e 2007, visto que, conforme se verifica no expediente que encaminhou correções na prestação de contas em 11/4/2006, o cargo de secretário já era ocupado por outra pessoa, o Sr. Sérgio Gonçalves Miranda (peça 2, p. 585) . Tais informações corroboram o argumento trazido em sede de alegações de defesa, no sentido de que permaneceu como secretário até março de 2016 (peça 20, p. 1) .
14.	Assim, o Sr. Merlong Solano Nogueira não participou das etapas seguintes de saneamento das recomendações decorrentes das análises empreendidas pelo Incra até 2006, quando o processo teve seus trâmites interrompidos e somente retomados em 2014, como já dito anteriormente.
15.	De acordo com as informações contidas no relatório do tomador de contas, o responsável somente voltou a ser notificado em razão das irregularidades na prestação de contas em agosto de 2017 (peça 7, p. 106) , na ocasião em que foi comunicado da instauração do processo de TCE e da concessão de prazo para recolhimento do débito.
16.	No contexto acima delineado e dada a demora no trâmite processual no âmbito do Incra, a qual ensejou, inclusive, proposta de responsabilização de agente administrativo da autarquia, poderia ser reconhecido em prol do Sr. Merlong Solano Nogueira o prejuízo ao contraditório e à ampla defesa. Além disso, deve se considerar não ser possível lhe atribuir responsabilidade pela inércia excessiva do órgão concedente, de modo que tal aspecto deve ser sopesado em seu favor para eximi-lo da obrigação de devolução de expressivo montante de recursos, sem que lhe tenha sido dada a oportunidade de, contemporaneamente aos fatos, reunir os documentos de comprovação faltantes.
17.	 Ademais, conforme sintetizado na peça de defesa, os diversos relatórios e pareceres produzidos anteriormente à instauração da TCE e que lhe serviram de fundamento apresentam divergências acerca dos débitos a serem imputados, além de terem se extraviado dois volumes do processo de prestação de contas. Tais fatores, a meu ver, corroboram a tese de que não se deveria condenar o Sr. Merlong Solano Nogueira à restituição de valores.
18.	Ainda que se decida pela manutenção do débito, entendo que a pretensão de ressarcimento não deveria prosperar, conforme análise adiante.
19.	De acordo com os elementos constantes dos autos, as irregularidades que ensejaram a instauração desta TCE ocorreram em 2005, quando se encerrou o prazo para apresentação da prestação dos recursos do convênio. Examinam-se, portanto, irregularidades cometidas há mais de dez anos, o que justifica, em meu sentir, que se apure a incidência da prescrição da pretensão de ressarcimento aos cofres públicos, sobretudo em face da evolução da jurisprudência do Supremo Tribunal Federal (STF) a respeito da matéria.
20.	Registro que, em diversas oportunidades, ao promover minuciosa e detida análise do tema, defendi que a prescrição da pretensão de ressarcimento ao erário deve seguir as regras estabelecidas no Código Civil atualmente vigente. Cito, como exemplo, os pareceres emitidos nos autos do TC Processo 000.012/2020-3, da relatoria do Ministro Vital do Rêgo; do TC Processo 036.485/2019-5, da relatoria do Ministro-Substituto Marcos Bemquerer Costa; do TC Processo 020.232/2017-9, da relatoria do Ministro-Substituto Weder de Oliveira; do TC Processo 031.091/2013-0, da relatoria do Ministro Benjamin Zymler; do TC  Processo 004.030/2017-6, da relatoria do Ministro-Substituto André Carvalho; do TC Processo 029.107/2019-9, da relatoria do Ministro Raimundo Carreiro; do TC  Processo 006.359/2019-1, da relatoria do Ministro Augusto Nardes; do TC Processo 017.162/2007-1, da relatoria do Ministro Aroldo Cedraz; do TC Processo 035.278/2015-3, da relatoria do Ministro-Substituto Augusto Sherman Cavalcanti; do TC Processo 000.071/2020-0, da relatoria do Ministro Jorge Oliveira; do TC Processo 027.487/2017-2, da relatoria do Ministro Walton Alencar Rodrigues; e do TC Processo 018.978/2012-6, da relatoria do Ministro Bruno Dantas.
21.	Nos pareceres lançados nos referidos processos, sustentei que, em razão de seu caráter genérico e da ausência de normas específicas que disciplinem o assunto, o art. 205 do Código Civil - que constitui a regra geral de prescrição - deve incidir, a priori, em todas as situações para as quais a lei não tenha estabelecido prazo inferior. As normas de direito civil, notadamente as insertas na parte geral do Código Civil, por sua abrangência e estofo em sólidos princípios de direito, devem orientar a aplicação do Direito em todos os ramos, quando não conflitantes com matérias especificamente reguladas. Assim, na inexistência de norma específica para a hipótese, entendo que devem incidir as regras da Lei 10.406/2002.
22.	Compreendo, ademais, que a regra do art. 205 do Código Civil, conquanto inespecífica, é perfeitamente compatível com as normas que, desde muito, regem o procedimento de controle externo. E, neste passo, para que não se afronte a harmonia e o caráter sistêmico de suas normas, o Código Civil também pode e deve servir de parâmetro para o regramento de outras questões, como, por exemplo, e no que couber: as causas de suspensão previstas nos arts. 198 e 200; as causas interruptivas do art. 202, incisos I e VI; o recomeço da contagem do prazo estabelecido no art. 202, parágrafo único; a prescrição intercorrente prevista no art. 202, parágrafo único; os efeitos da interrupção efetuada contra devedor solidário, ex vi do art. 204, § 1º, in fine; o prazo geral de dez anos previsto no art. 205; e o dever de guarda de documentos de que trata o art. 1.194.
23.	Ciente de que a egrégia Corte de Contas da União continua a adotar a tese da imprescritibilidade da pretensão de ressarcimento (v.g. Acórdão 5236/2020-TCU-Plenário, 11.839/2020-TCU-2ª Câmara, 18/2021-TCU-1ª Câmara e 120/2021-TCU-Plenário) , peço vênias para ratificar  o posicionamento externado nos pareceres acima referenciados, de que o exame da ocorrência da prescrição da pretensão de ressarcimento aos cofres públicos - instrumentalizada nos processos de contas que tramitam no TCU - deve ter como parâmetro o prazo geral de prescrição indicado no art. 205 da Lei 10.406/2002, contado a partir da data de ocorrência da irregularidade que deu origem ao débito, em consonância com o art. 189 da mesma lei.
24.	Isso posto, passo ao exame da ocorrência da prescrição da pretensão de ressarcimento no caso concreto. Considerando que as regras aplicáveis à prescrição da pretensão punitiva, nos termos do Acórdão 1441/2016-TCU-Plenário, são as mesmas que ora proponho para a análise da prescrição da pretensão de ressarcimento ao erário; considerando que, in casu, as irregularidades que ensejaram a aplicação de sanção são as mesmas que deram causa à condenação em débito, assim como são as mesmas as causas interruptivas e demais variáveis; entendo cabível a análise em conjunto da ocorrência da prescrição para ambas pretensões.
25.	Tendo tais balizas como parâmetro para o exame da matéria, concluo pela consumação da prescrição da pretensão de ressarcimento ao erário neste processo. As irregularidades que ensejaram o débito ocorreram em 2005, quando se encerrou o prazo para comprovação da correta aplicação dos recursos mediante prestação de contas (peça 2, p. 137) . Assim, o prazo prescricional de dez anos transcorreu sem que fosse interrompido pelo ato que autorizou as citações dos responsáveis, qual seja, o despacho de Vossa Excelência, expedido em 21/6/2019 (peça 11) .
26.	Por conseguinte, nos termos do art. 212 do RI/TCU, as contas do Sr. Merlong Solano Nogueira devem ser arquivadas, sem julgamento de mérito. Sem embargo, caso o Tribunal de Contas da União, numa análise perfunctória e não exauriente, entenda que as irregularidades guardam correspondência com quaisquer condutas tipificadas na Lei 8.429/1992, deve promover o encaminhamento do acórdão que vier a ser proferido ao Ministério Público Federal, para que adote as medidas que entender cabíveis.
27.	Admitindo que o Tribunal não acolha a tese de prescrição por mim apresentada, em atenção ao parágrafo 2º do art. 62 do Regimento Interno do TCU, proponho o julgamento das contas do Sr. Merlong Solano Nogueira pela regularidade com ressalva. No caso do Sr. Evandro Carlos Miranda Cardoso, ocupante do cargo de superintendente do Incra no Piauí entre 29/8/2007 e 4/9/2011, afilio-me ao encaminhamento sugerido pela unidade técnica, visto inexistirem nos autos ou em sua defesa quaisquer elementos evidenciando a adoção de providências com vistas a movimentar as apurações em curso durante sua gestão.
28.	Diante do exposto, este membro do Ministério Público de Contas junto ao TCU propõe o arquivamento do presente processo quanto ao Sr. Marlong Solano Nogueira, sem julgamento do mérito, nos termos do art. 212 do Regimento Interno do TCU (RI/TCU) , sem prejuízo de que, caso o Tribunal entenda pertinente, envie cópia do acórdão a ser prolatado, bem como do relatório e do voto que o fundamentarem, à Procuradoria da República no Piauí. Em relação ao Sr. Evandro Carlos Miranda Cardoso e aos demais responsáveis, manifesto-me de acordo com a proposta da unidade técnica."
	É o relatório.

Vitor Tabatinga do Rego Lopes (6989/OAB-PI), representando Howzembergson de Brito Lima; Sérgio Sousa Silveira (15.763/OAB-PI), representando Estado do Piauí; Germano Tavares Pedrosa e Silva (5.952/OAB-PI), Garcias Guedes Rodrigues Junior (6.355/OAB-PI) e outros, representando Merlong Solano Nogueira; Aline Nogueira Barroso (8.225/OAB-PI), representando Francisco das Chagas Limma; Joao Lucio Cruz Soares (9.211/OAB-PI), representando Oscar Siqueira Procópio.

Procurador Sergio Ricardo Costa Caribé.

TOMA DE CONTAS ESPECIAL. NÃO COMPROVAÇÃO DA REGULAR APLICAÇÃO DOS RECURSOS REPASSADOS AO ESTADO DO PIAUÍ. EXECUÇÃO DE OBRAS DE INFRAESTRUTURA EM VÁRIOS PROJETOS DE ASSENTAMENTO. DEMORA NA APRECIAÇÃO DA TOMADA DE CONTAS ESPECIAL NA FASE INTERNA. CITAÇÃO E AUDIÊNCIA. OCORRÊNCIAS NÃO ELIDIDAS. DÉBITO E MULTA. CONTAS IRREGULARES DO SECRETÁRIO ESTADUAL E DO EX-SUPERINTENDENTE DO INCRA/PI. CONTAS REGULARES COM RESSALVA DOS DEMAIS RESPONSÁVEIS.

TOMADA DE CONTAS ESPECIAL (TCE)

Secretaria de Controle Externo de Tomada de Contas Especial (SecexTCE).

Cuidam os autos de tomada de contas especial instaurada pelo Instituto Nacional de Colonização e Reforma Agrária (Incra) , em razão da execução parcial do objeto e da não aprovação da prestação de contas do Convênio CRT/PI/23.000/2004, firmado com o Estado do Piauí, por intermédio da Secretaria de Estado do Planejamento.
2.	O ajuste tinha por objeto a execução de obras de infraestrutura em vários projetos de assentamento no Estado do Piauí. Para a consecução da avença, foi previsto o aporte de R$ 4.103.634,00, sendo R$ 2.051.817,00 a cargo do Incra e R$ 2.051.817,00 referentes à contrapartida do Estado do Piauí. 
3.	O término da vigência do convênio foi fixado em 31/3/2005, após prorrogação, de forma que a prestação de contas deveria ser encaminhada até 30 dias depois.
4.	No âmbito do Incra, foram verificadas a ausência de documentos necessários à comprovação da regular aplicação dos recursos e a não execução física de dois projetos de assentamento pactuados. Diante do não saneamento das irregularidades, foi instaurada e concluída a presente tomada de contas especial, tendo sido atribuída responsabilidade aos Srs. José Wellington Barroso de Araújo Dias, Governador do Estado do Piauí (gestão 2003-2007) , e Merlong Solano Nogueira, Secretário de Estado do Planejamento (gestão 2003-2007) e ao Estado do Piauí pelo prejuízo calculado em R$ 1.095.846,26, em valores históricos.
5.	As irregularidades que motivaram a imputação do referido prejuízo foram a aplicação parcial dos recursos, devido à não comprovação de despesas com base em documentos fiscais, e a não realização de obras nos assentamentos rurais de Cajueiro e Lagoa dos Macacos, localizados no Município de Esperantina, as quais resultaram em débitos quantificados de R$ 1.045.846,26 e R$ 50.000,00, respectivamente.
6.	Submetidos os autos ao descortino desta Corte de Contas, a SecexTCE recalculou o prejuízo, tomando como base a necessidade de se manter a relação de proporcionalidade entre os recursos federais e municipais, no tocante à parcela do convênio cuja execução foi comprovada.
7.	Diante da análise realizada na instrução preliminar, determinei a adoção das seguintes medidas processuais:
7.1.	Citação do Sr. Merlong Solano Nogueira e do Estado do Piauí, tendo em vista a seguinte irregularidade:
"não comprovação da boa e regular aplicação dos recursos recebidos por força do convênio n. CRT/PI/23.000/2004 (peça 2, p. 127-141) , firmado entre o INCRA e o Governo do Estado do Piauí, por intermédio da Secretaria de Estado do Planejamento, em razão da aplicação parcial do valor de contrapartida do convênio, por não comprovação da totalidade das despesas com documentos fiscais, e não realização de obras nos assentamentos rurais de Cajueiro e Lagoa dos Macacos, conforme apurado em Relatório de Análise de Prestação de Contas do INCRA de 17/8/2005 (peça 2. p.427-437) , Parecer datado de 8/8/2014 (peça 2, p.603-647) , Relatório de Aplicação Financeira de 11/11/2015 (peça 3, p.131-145) , Parecer da AGU n. 63/2016 (peça 3, p. 239-263) e Relatório de TCE n. 002/2017 (peça 4, p.145-207) "; e
7.2.	Audiência do Sr. Merlong Solano Nogueira em razão da "entrega do relatório técnico conclusivo sobre o cumprimento do objeto em 18/3/2014, praticamente 9 (nove) anos após o fim da vigência do convênio (2005) ".
8.	O valor do débito atribuído aos responsáveis foi:
	VALOR ORIGINAL (R$) 
	DATA DA OCORRÊNCIA
	DÉBITO / CRÉDITO (D/C) 

	522.923,13
	2/7/2004
	D

	25.000,00
	2/7/2004
	D

	68.629,57
	26/7/2005
	C

9.	Na ocasião, determinei à unidade técnica que apurasse a responsabilidade dos agentes administrativos do Incra devido à demora de aproximadamente nove anos entre a remessa da nova prestação de contas do convênio com as correções solicitadas pela autarquia - Ofício 1.252/2005, de 23/11/2005 (peça 2, p. 479-571) - e a respectiva análise da documentação pelo Incra - parecer datado de 8/8/2014 (peça 2, p.603-647) . 
10.	Promovida a citação dos responsáveis, a SecexTCE analisou as respostas apresentadas e concluiu que ocorreu prejuízo ao contraditório e à ampla defesa para o Estado do Piauí, porquanto houve o transcurso de mais de dez anos desde o fato gerador da tomada de contas especial, sem que tenha ocorrido a notificação da unidade federativa pela autoridade administrativa federal competente. Com isso, alvitrou a sua exclusão do rol de responsáveis.
11.	Quanto ao Sr. Merlong Solano Nogueira, a unidade técnica entendeu que as alegações juntadas não se mostravam suficientes para elidir as irregularidades, motivo pelo qual propôs a sua rejeição. Nada obstante, não fez nenhum encaminhamento de mérito ao processo, haja vista a necessidade de dar cumprimento às medidas preliminares aludidas no item 9 supra.
12.	Após a realização de diligência, a SecexTCE elaborou nova instrução alvitrando a efetivação de audiências dos Superintendentes do Incra no Estado do Piauí nos períodos designados, Srs. Evandro Carlos Miranda Cardoso (29/8/2007 a 4/9/2011) , Francisco das Chagas Limma (19/9/2011 a 3/4/2014) , Marcos Reis Felinto (4/4/2014 a 31/7/2014) , Marcelo dos Anjos Mascarenhas (16/9/2014 a 19/7/2015) , Oscar Siqueira Procópio (27/7/2015 a 10/3/2016) , Natalli de Oliveira Silva (11/3/2016 a 17/5/2016) e Howzembergson de Brito Lima (14/7/2016 a 4/5/2018) , tendo em vista  a "intempestividade na análise da nova prestação de contas do Convênio CRT/PI/23.000/2004, com as correções solicitadas pela autarquia (Ofício 1.252/2005, de 23/11/2005 - peça 2, p. 479-571) e no envio da tomada de contas especial ao Tribunal de Contas da União".
13.	Por meio de despacho, autorizei a realização das referidas medidas processuais.
14.	A unidade técnica analisou os elementos juntados aos autos e concluiu que:
a)	o Sr. Marcos Reis Felinto não deve ser sancionado, devido ao curto período em que permaneceu na função e ao fato de o parecer financeiro sobre o convênio estar em elaboração na época (foi entregue em 8/8/2014, pouco tempo depois de sua saída) ;
b)	o Sr. Marcelo dos Anjos Mascarenhas também não deve ser apenado, pois foram realizadas diversas medidas para o saneamento do convênio durante o período em que esteve à frente do Incra/PI; 
c)	as razões de justificativa dos Srs. Francisco das Chagas Limma, Oscar Siqueira Procópio, Natalli de Oliveira Silva e Howzembergson de Brito Lima devem ser acatadas, uma vez que eles comprovaram ter adotado várias providências para solução das pendências constatadas na execução do convênio;
c)	as razões de justificativa do Sr. Evandro Carlos Miranda Cardoso devem ser rejeitadas, porquanto ele não efetivou nenhuma medida para apuração dos fatos relacionados à não localização dos volumes II e XIV do processo administrativo 54380.001076/2004-96, nem logrou comprovar a existência de obstáculos a que tivesse acesso à documentação necessária à continuidade da apuração dos fatos, nos mais de quatro anos em que geriu o Incra/PI; 
15.	Sendo assim, a SecexTCE ratificou a instrução anterior e propôs: 
a)	excluir da relação processual o Sr. José Wellington Barroso de Araújo, Governador do Estado do Piauí, na gestão 2003-2007; 
b)	acatar as alegações de defesa do Estado do Piauí, excluindo-o da relação processual; 
c)	acatar as razões de justificativa dos Srs. Francisco das Chagas Limma, Oscar Siqueira Procópio, Natalli de Oliveira Silva e Howzembergson de Brito Lima; 
d)	julgar irregulares as contas do Sr. Merlong Solano Nogueira, condenando-o ao pagamento do débito e da multa fundada no art. 57 da Lei 8.443/1992; e
e)	aplicar sanção ao Sr. Evandro Carlos Miranda Cardoso, com fulcro no art. 58, inciso II, da Lei 8.443/1992.
16.	O Ministério Público junto ao TCU divergiu parcialmente da proposta, por entender que o processo deveria ser arquivado sem julgamento de mérito quanto ao Sr. Marlong Solano Nogueira, devido à demora da tramitação do feito no âmbito do Incra, o que prejudicou o exercício de seu direito ao contraditório e à ampla defesa. Alternativamente, o representante do Parquet pugnou pelo reconhecimento da prescrição ressarcitória e punitiva ou, caso esta proposta também não fosse acatada, pelo julgamento das contas do Sr. Marlong Solano Nogueira pela regularidade com ressalva.
17.	Quando aos demais responsáveis, o MPTCU acompanhou a SecexTCE.
18.	Feito esse necessário resumo, passo a decidir.
II - Da prescrição
19.	No que diz respeito à prescrição, ressalto que, no julgamento do Recurso Extraordinário 636.886 AL (Tema 899) , que tratou da prescritibilidade da pretensão de ressarcimento ao Erário fundada em decisão de tribunal de contas, os embargos de declaração opostos ao decisum foram apreciados pelo Plenário do Supremo Tribunal Federal, em sessão virtual ocorrida de 13/8 a 20/8/2021.
20 	Na ocasião, o STF, por maioria, rejeitou o expediente recursal, nos termos do voto do relator, Ministro Alexandre de Moraes, do qual consta a seguinte passagem:
"Os argumentos acima elencados conduzem à conclusão no sentido de que a pretensão executória de título executivo proveniente de decisão do TCU da qual resulte imputação de débito ou multa é prescritível; e, portanto, a ela se aplica o prazo prescricional da Lei de Execução Fiscal.
Nenhuma consideração houve acerca do prazo para constituição do título executivo, até porque esse não era o objeto da questão cuja repercussão geral foi reconhecida no Tema 899, que ficou adstrito, como sobejamente já apontado, à fase posterior a formação do título."
21. 	Desse modo, se a questão decidida no RE 636.886 AL (Tema 899) não abordou a prescritibilidade das medidas administrativas adotadas no curso do processo de controle externo, ou seja, da existência de prazo prescricional para a constituição do título executivo extrajudicial por tribunal de contas, não há que se cogitar em mudança na jurisprudência desta Corte de Contas, segundo a qual são imprescritíveis os processos de controle externo que tratem de dano ao Erário decorrente da irregular aplicação de recursos públicos.
22.	Essa posição foi corroborada em diversos precedentes mais recentes deste Tribunal, a exemplo dos Acórdão 18195/2021-TCU-Primeira Câmara, 16.675/2021-1ª Câmara, 2.272/2021-Plenário, 15.157/2021-1ª Câmara, 2.149/2021-1ª Câmara e 13.302/2021-1ª Câmara 
23.	O mesmo se afirma em relação à prescrição da pretensão punitiva. Assim, permanece aplicável o entendimento de que ela se subordina ao prazo geral de prescrição indicado no art. 205 da Lei 10.406/2002 (Código Civil) , de dez anos, nos termos do incidente de uniformização de jurisprudência resolvido por meio do Acórdão 1441/2016-TCU-Plenário.
24.	No presente caso, a irregularidade atribuída aos responsáveis foi a não comprovação da boa e regular aplicação dos recursos recebidos por força do Convênio CRT/PI/23.000/2004, a qual se consumou em 31/5/2005, dia seguinte ao término do prazo para apresentação da prestação de contas. Dessa forma, considerando que o Sr. Merlong Solano Nogueira e o Estado do Piauí foram citados em 21/6/2019, operou-se a prescrição da pretensão punitiva com relação a eles.
25.	No que se refere aos fatos submetidos à audiência, eles ocorreram de 2007 a 2014, sendo que o ato que autorizou a medida se deu em 9/12/2020. Logo, estão prescritas todas as condutas e omissões verificadas antes de 8/12/2010. Considerando que o responsável mais antigo no cargo permaneceu neste até 4/9/2011, todos os agentes arrolados estão sujeitos, em tese, à possibilidade de aplicação de sanção.
III - Do débito
26.	Conforme visto, foram duas as irregularidades que motivaram a citação dos responsáveis: a aplicação parcial dos recursos devido à não comprovação de despesas com base em documentos fiscais; e a não realização de obras nos assentamentos rurais de Cajueiro e Lagoa dos Macacos, localizados no Município de Esperantina. 
27.	O Sr. Merlong Solano Nogueira apresentou as alegações consignadas no relatório que antecede este voto, cabendo destacar as seguintes:
a)	o Estado comprovou, por meio de depósito na conta específica, o valor de R$ 1.346.903,49 relativo à contrapartida; os extratos bancários constantes dos autos estão incompletos, devido ao extravio de alguns volumes do processo de convênio; por essa razão, não é possível checar a exatidão do valor da contrapartida depositado em conta corrente; 
b)	algumas diferenças entre o valor executado e os valores dos subconvênios referiram-se à parte da contrapartida que caberia às associações, em serviços; estas entidades prestaram contas das despesas de mão de obra, mas não apresentaram documentação fiscal, apenas declaração em formulário, assinado por seu presidente e tesoureiro; e
c)	 o TCU tem remansosa e pacífica jurisprudência no sentido de que a devolução dos recursos da contrapartida compete ao ente, e não ao gestor, conforme se extrai do enunciado do Acórdão 620/2014-TCU-Segunda Câmara.
28.	Com relação ao assunto, registro, inicialmente, que há várias informações desencontradas a respeito de dados importantes da execução financeira do convênio, o que é agravado pela falta de documentos necessários à correta prestação de contas, tais como extratos bancários e demais elementos comprobatórios das despesas.
29.	A título de exemplo, existem três informações distintas nos autos quanto ao valor da contrapartida que teria sido depositada pelo Estado do Piauí. No relatório de execução da receita e da despesa, elaborado pelo Estado do Piauí, consta que esse valor totalizou R$ 1.919.69,48 (peça 3, p. 33) . No Relatório de Aplicação Financeira elaborado pelo Incra/PI, há indicação de que a receita de contrapartida foi de R$ 1.346.903,49 (peça 3, p. 135) . Por fim, a SecexTCE assevera que esse valor corresponde a R$ 1.005.970,74 (peça 25, p. 14) .
30.	Diante da ausência dos extratos bancários e da atuação deficiente da Incra na reunião dos documentos relevantes para a instrução da presente tomada de contas especial, não há como certificar o valor exato da contrapartida depositada. 
31.	Não obstante, entendo a unidade técnica cometeu um pequeno lapso na interpretação dos fatos do processo, pois o valor de R$ 1.005.970,74 não diz respeito à contrapartida depositada, mas, sim, à parcela desta cuja execução estaria amparada em documentos de despesa. 
32.	Em arrimo a essa conclusão, ressalto que esse valor foi mencionado pela primeira vez na resposta apresentada pela Procuradoria Geral do Estado do Piauí ao Incra/PI (peça 3, p. 268-271) . Conforme o documento, o montante de R$ 1.005.970,74 corresponde ao resultado da diferença entre R$ 2.051.817,00 (contrapartida pactuada) e R$ 1.045.846,26 (quantia cuja execução não foi comprovada a partir de documentos fiscais) . 
33.	Todavia, tal conclusão não se sustenta nos elementos juntados ao processo, pois não é possível afirmar que o valor não comprovado de R$ 1.045.846,26 diz respeito unicamente a despesas custeadas pela contrapartida. Em verdade, o cerne da irregularidade submetida ao contraditório foi a não comprovação de valores constantes da relação de pagamentos apresentada pelo Estado do Piauí, devido à ausência de documentos de despesas. Tais inconsistência envolvem a totalidade dos recursos manejados na avença.
34.	Consoante exposto no Relatório de Aplicação Financeira elaborado pelo Incra, do montante de R$ 3.947.113,85, correspondente ao total de despesas realizadas, apenas R$ 2.902.113,85 "foram comprovados por documentos fiscais/recibos" (peça 3, p. 137) . Isso implica que a diferença, R$ 1.045,846,26, diz respeito à parcela dos gastos declarados sem comprovação documental.
35.	Em minha visão, houve um erro de origem na fase interna da tomada de contas especial, pois o valor não demonstrado de R$ 1.045,846,26 foi integralmente atribuído à parcela correspondente à contrapartida do Estado do Piauí, como já dito.
36.	Daí ter sido correta a retificação realizada no âmbito da SecexTCE, que buscou manter a relação de proporcionalidade entre recursos federais e estaduais estabelecida no termo da avença, por ocasião da quantificação do débito. 
37.	Todavia, entendo que houve um erro de cálculo na instrução preliminar. Em minha visão, o correto teria sido diminuir o valor parcela federal depositada, R$ 2.051.817,00, pelo valor das despesas comprovadas, mantida a divisão proporcional entre recursos federais e estaduais. Esta última quantia corresponde a R$ 1.451.056,93 (R$ 2.902.113,85 x 50%) . Assim o valor do débito a ser devolvido aos cofres federais seria de R$ 600.760,07 (R$ 2.051.817,00 - R$ 1.451.056,93) , em vez de R$ 522.923,13 submetidos ao contraditório. 
38.	Entretanto, diante do avançado estágio do presente processo e do próprio decurso de tempo desde a ocorrência dos fatos em discussão, compreendo que o retorno dos autos para nova citação não constitui medida consentânea com a eficiência e a celeridade processuais, motivo pelo qual julgo conveniente manter o valor do débito apontado na fase preliminar do processo.
39.	No que se refere ao argumento do Sr. Merlong Solano Nogueira de que a responsabilidade pela devolução dos valores seria do Estado do Piauí, essa assertiva estaria correta se tivesse ocorrido a integral aplicação dos recursos depositados na conta específica do convênio e a única irregularidade fosse o aporte parcial da contrapartida estadual.
40.	No caso, os responsáveis foram citados em razão da não demonstração da boa e regular aplicação dos recursos recebidos por força do convênio, a qual decorreu da não comprovação da totalidade das despesas com documentos fiscais. Ainda que tenha sido suscitada a ocorrência de aplicação parcial da contrapartida, tal fato não compôs a lógica do cálculo do débito, até porque não há informações nos autos quanto ao valor exato depositado pelo Estado.
41.	Nesse cenário, reputo correta a imputação de responsabilidade ao Secretário de Estado do Planejamento, uma vez que ele geriu os recursos transferidos por meio do Convênio CRT/PI/23.000/2004 e não logrou comprovar a regular aplicação dos valores que lhe foram confiados.
42.	No que se refere à não realização de obras nos assentamentos rurais de Cajueiro e Lagoa dos Macacos, no montante de R$ 50.000,00, compreendo que tal ocorrência não deve ensejar a imputação de débito, uma vez que as informações juntadas aos autos não são claras quanto à ocorrência de medição e pagamento desses valores ou tão somente o descumprimento do plano de trabalho. Além disso, já houve a devolução do saldo remanescente da conta, o que naturalmente abarca os valores não investidos no objeto da avença.
43.	Quanto ao Estado do Piauí, compreendo que cabe acatar as suas alegações de defesa, uma vez que não há prova nos autos de que ele tenha se beneficiado da parcela de recursos cuja execução não foi comprovada. 
44.	É preciso, mais uma vez, lembrar que o cerne da irregularidade não é a ausência de depósito da contrapartida, mas a falta de comprovação da regular aplicação de valores declarados na relação de pagamentos, que foi indevidamente caracterizado como integrante da parcela de recursos oriundos dos cofres estaduais, na fase interna da tomada de contas especial. 
45.	Porém, tal ilação se mostra frágil, pois os valores da avença foram reunidos na conta específica, de forma que a quantificação e apropriação do débito devem respeitar a proporção entre recursos federais e estaduais estabelecida no termo da avença. De toda sorte, não é possível concluir que os fatos indicados nos autos ensejaram benefício ao Estado do Piauí, motivo pelo qual acolho as alegações de defesa apresentadas.
III - Dos fatos que ensejaram audiência
46.	Com relação à intempestividade na análise da prestação de contas da avença, entendo que a SecexTCE examinou adequadamente as informações e as respostas juntadas aos autos, motivo pelo qual incorporo as suas considerações como razão de decidir.
47.	Dentre os diversos responsáveis arrolados nos autos, verifico que o Sr. Evandro Carlos Miranda Cardoso exerceu a função de Superintendente do Incra no Estado do Piauí, de 29/8/2007 a 4/9/2011, mas não logrou comprovar a adoção de medidas visando dar seguimento à análise da prestação de contas dos valores em apreço ou sanear as lacunas de informações e documentos existentes.
48.	Essa conduta acabou por contribuir para a prescrição da pretensão punitiva dos responsáveis pelos prejuízos ao Erário e prejudicou a adoção de providências com vistas à recomposição dos recursos públicos. 
49.	Tais fatos denotam grave comportamento omissivo na fiscalização e no acompanhamento de convênios, ou seja, uma atuação com grave inobservância do dever de cuidado, de forma que eles constituem motivo idôneo para aplicação de multa, por caracterizar a ocorrência de erro grosseiro na gestão dos recursos federais.
50. 	Com relação ao exame da culpabilidade, não vislumbro a presença de circunstâncias práticas que tenham limitado ou impedido a atuação do agente em conformidade com a lei, uma vez o gestor tinha possibilidade de conhecer a ilicitude de seu ato e evitar o seu cometimento, já que os deveres inerentes à sua função eram expressos nas normas de regência.
51.	Embora o responsável tenha alegado que houve dificuldade para finalização das análises técnica e financeira do convênio e para a aprovação e remessa da TCE, em razão do desaparecimento de volumes do processo anteriormente à sua gestão, ele não logrou comprovar a adoção de medidas concretas para o saneamento desta ocorrência. 
52. 	Os fatos constituem infração de notória gravidade e reprovabilidade.
53. 	Ademais, em pesquisa ao histórico processual do responsável, a fim de perquirir seus antecedentes, observo que o Sr. Evandro Carlos Miranda Cardoso foi condenado em multa pelo Tribunal no Acórdão 3098/2015-TCU-Segunda Câmara. Todavia, tal decisão ocorreu após os fatos em exame, motivo pelo qual ela não pode constituir circunstância agravante, nos termos da jurisprudência do STJ.
54. 	Por fim, não constam dos autos informações sobre outras circunstâncias agravantes nem sobre a aplicação de sanções de mesma natureza e relativas ao mesmo fato.
55. 	Em face dessas premissas, julgo adequada a aplicação de multa fundada no art. 58, inciso I, da Lei 8.443/1992 ao mencionado gestor, no valor de R$ 15.000,00.
56.	Quanto aos demais responsáveis, acompanho a análise da unidade técnica e acolho as suas razões de justificativa, uma vez que eles lograram comprovar a adoção de providências para o seguimento da tomada de contas especial no âmbito do Incra. 
57.	Diante do exposto, voto por que seja adotada a deliberação que ora submeto a este Colegiado.

TCU, Sala das Sessões, em 5 de abril de 2022.
BENJAMIN ZYMLER 
Relator